ACORDAO-COMPLETO-2522436

ACÓRDÃO 3157/2021 ATA 49/2021 - PLENÁRIO

VISTOS, relatados e discutidos estes autos de acompanhamento dos Relatórios de Gestão Fiscal relativos ao 2º quadrimestre de 2021, quanto ao cumprimento das determinações previstas na Lei de Responsabilidade Fiscal e outros dispositivos legais;
ACORDAM os ministros do Tribunal de Contas da União, reunidos em sessão do Plenário, diante das razões expostas pelo relator, em:
9.1. considerar atendidas as exigências de publicação e de encaminhamento ao TCU dos Relatórios de Gestão Fiscal pelos Poderes e órgãos relacionados no art. 20 da Lei Complementar 101/2000, correspondentes ao 2º quadrimestre do exercício de 2021, em obediência aos arts. 54 e 55 da referida Lei Complementar, bem como ao inciso I do art. 5º da Lei 10.028/2000;
9.2. considerar atendida a exigência de disponibilização dos Relatórios de Gestão Fiscal do 2º quadrimestre de 2021 no Sistema de Informações Contábeis e Fiscais do Setor Público Brasileiro por parte dos Poderes e órgãos relacionados no art. 20 da Lei Complementar 101/2000, prevista no art. 156 da Lei 14.116/2020 (LDO 2021) ;
9.3. considerar cumpridos, no 2º quadrimestre do exercício de 2021, os limites prudencial e máximo vigentes da despesa com pessoal pelos Poderes e órgãos federais relacionados no art. 20 da Lei Complementar 101/2000, ressalvando que foram considerados como limites dos órgãos da Justiça do Trabalho aqueles fixados no Ato Conjunto TST/CSJT 12/2015, cujo mérito encontra-se em análise no bojo do processo TC Processo 036.541/2018-4 (rel. min. Raimundo Carreiro) ;
9.4. informar à Casa Civil da Presidência da República, à Câmara dos Deputados e ao Senado Federal, de modo a prevenir riscos e a corrigir desvios capazes de afetar o equilíbrio das contas públicas, nos termos do art. 1º, § 1º, da Lei Complementar 101/2000, que os montantes das dívidas consolidada e mobiliária ultrapassaram os limites anteriormente propostos pelo Poder Executivo, visto que, no 2º quadrimestre de 2021, a dívida consolidada líquida correspondeu a 506,81% da RCL e a dívida mobiliária correspondeu a 789,53% da RCL;
9.5. considerar atendidos os limites para a realização de operações de crédito no exercício e para a concessão de garantias pela União, fixados pela Resolução do Senado Federal 48/2007, sendo que os indicadores atingiram, respectivamente, 44,45% e 34,52% da RCL;
9.6. atestar a publicação e o recebimento dos demonstrativos dos limites da despesa com pessoal relativos ao 2º quadrimestre de 2021, conforme determinação contida no subitem 9.4 do Acórdão 553/2017-TCU-Plenário;
9.7. informar, considerando a despesa com pessoal realizada no 2º quadrimestre de 2021 em relação aos limites históricos da despesa com pessoal, e a sua relevância para uma ação planejada e transparente da gestão fiscal, nos termos do art. 1º, § 1º, da Lei Complementar 101/2000:
9.7.1. ao presidente do Conselho Superior da Justiça do Trabalho, bem como ao presidente do Tribunal Regional do Trabalho da 18ª Região, que esse órgão da Justiça do Trabalho ultrapassaria o limite de alerta, definido pelo art. 59, § 1º, inciso II, da Lei Complementar 101/2000, como 90% dos limites máximos estabelecidos pela Resolução-CNJ 26/2006/Ato Conjunto TST/CSJT 1/2007 e pela Resolução-CNJ 177/2013/Ato Conjunto TST/CSJT 30/2013; e
9.7.2. ao presidente do Conselho Nacional de Justiça, que esse Conselho ultrapassaria os limites máximos fixados nas Resoluções-CNJ 5/2005 e 26/2006, mas que as despesas de pessoal desse Conselho poderiam ser absorvidas pelo limite da despesa com pessoal do Supremo Tribunal Federal, sem que essa Corte Suprema incorra em violações aos dispositivos da Lei Complementar 101/2000 atinentes aos limites das despesas com pessoal;
9.8. encaminhar cópia do presente acórdão, acompanhado do relatório da unidade técnica, à Comissão Mista de Planos, Orçamentos Públicos e Fiscalização do Congresso Nacional, em cumprimento ao disposto no art. 59, caput, da Lei Complementar 101/2000, bem como ao Ministério da Economia, à Controladoria-Geral da União, ao Conselho Nacional de Justiça e ao Conselho Superior da Justiça do Trabalho;
9.9. autorizar o encerramento do processo, com fulcro no art. 169, inciso V, do Regimento Interno/TCU.

Acompanhamento dos Relatórios de Gestão Fiscal (RGFs) referentes ao 2º Quadrimestre 2021.

Câmara dos Deputados; Conselho Nacional de Justiça; Conselho Nacional do Ministério Público; Defensoria Pública da União; Justiça do Distrito Federal e Territórios; Justiça do Trabalho; Justiça Eleitoral; Justiça Federal; Justiça Militar; Ministério Público da União; Presidência da República; Senado Federal; Superior Tribunal de Justiça; Supremo Tribunal Federal; Tribunal de Contas da União.

3. Interessados/Responsáveis: não há.

13.1. Ministros presentes: Bruno Dantas (na Presidência), Walton Alencar Rodrigues, Benjamin Zymler, Augusto Nardes, Aroldo Cedraz (Relator), Raimundo Carreiro e Vital do Rêgo.
13.2. Ministro-Substituto convocado: Marcos Bemquerer Costa.
13.3. Ministro-Substituto presente: André Luís de Carvalho.

AROLDO CEDRAZ

Adoto como parte integrante do relatório excerto da bem elaborada instrução da equipe da Secretaria de Macroavaliação Governamental - Semag (peça 79) :
"I.	INTRODUÇÃO
1.	A Lei de Responsabilidade Fiscal (LRF) determina que o Relatório de Gestão Fiscal (RGF) deve ser emitido pelos titulares dos Poderes e órgãos autônomos da União, publicado quadrimestralmente e disponibilizado ao acesso público, inclusive em meios eletrônicos, até trinta dias após o encerramento do período a que corresponder. Prazo esse que, para o 2º quadrimestre, encerra-se em 30 de setembro.
2.	Nesse sentido, os presentes autos versam sobre o acompanhamento das publicações e do envio a esta Corte de Contas dos RGFs concernentes ao 2º quadrimestre de 2021 pelos titulares dos Poderes e órgãos da esfera federal, nos termos dos arts. 54 e 55 da LRF e do inciso I do art. 5º da Lei 10.028/2000 (Lei de Crimes Fiscais) , bem como sobre a análise do conteúdo neles divulgado, nos termos do art. 156 da Lei 14.116/2020, a Lei de Diretrizes Orçamentárias (LDO) para 2021.
I.1	Regras Fiscais Diferenciadas para o Período Pós-Pandemia
3.	A emergência de saúde pública de importância internacional relacionada ao novo coronavírus (Sars-Cov-2) impôs, a todos os entes da federação, a realização de despesas de natureza extraordinária para fazer face ao enfrentamento da pandemia da Covid-19.
4.	O cenário de excepcionalidade permitiu, nos termos do art. 65 da LRF, a suspensão de prazos e condições para o cumprimento de determinados limites impostos pela LRF - para os entes da federação que tenham reconhecido a situação de calamidade pública, por intermédio de seus respectivos Poderes legislativos. Para a União, essa situação vigorou até 31/12/2020, momento em que se pôs termo, para fins fiscais, à calamidade pública reconhecida pelo Congresso Nacional, por intermédio do Decreto-legislativo 6/2020.
5.	No contexto do acompanhamento dos RGFs, permaneceram suspensas, durante o exercício de 2020, a contagem dos prazos, as determinações e vedações impostas, pela Lei Complementar 101/2000, aos órgãos e Poderes da esfera federal, em decorrência da extrapolação dos limites da despesa com pessoal (art. 23) e dos limites estabelecidos para a dívida consolidada (art. 31) - esses últimos para a União.
6.	Também ficaram dispensados os limites, condições e demais restrições aplicáveis à União, aos estados, ao Distrito Federal e aos municípios, bem como sua verificação para a contratação e aditamento de operações de crédito e a concessão de garantias.
7.	Encerrado, em 31/12/2020, o regime de excepcionalização das regras fiscais, em razão do transcurso do prazo fixado para vigência do estado de calamidade pública, voltaram a vigorar as regras, condições e limites voltados à promoção do equilíbrio fiscal dos entes públicos. No que se refere à despesa com pessoal, porém, foi instituída regra temporária de reenquadramento dos órgãos e Poderes que permanecerem em excesso ao limite permitido pela LRF. Essa regra estabelece um prazo de dez anos para reenquadramento do órgão ou Poder que, ao final do exercício de 2021, esteja acima do limite fixado no art. 20 LRF. Tal medida foi inserida no âmbito do Programa de Acompanhamento e Transparência Fiscal e do Plano de Promoção do Equilíbrio Fiscal, ambos instituídos pela Lei Complementar 178/2021.
8.	É nesse contexto que o presente acompanhamento avalia os aspectos relativos ao RGF, aspectos esses disciplinados na LRF, na LDO 2021 e em normativos correlatos, em especial na Resolução-TCU 142/2001.
II.	PUBLICAÇÃO E ENVIO DOS RELATÓRIOS DE GESTÃO FISCAL
9.	Os Relatórios de Gestão Fiscal referentes ao 2º quadrimestre de 2021 foram publicados e encaminhados a este Tribunal pelos Poderes e órgãos federais relacionados no art. 20 da Lei de Responsabilidade Fiscal, não incorrendo, nenhum deles, na conduta tipificada no inciso I do art. 5º da Lei 10.028/2000. As informações relativas às datas e instrumentos das publicações, bem como as eventuais republicações dos Relatórios de Gestão Fiscal, constam do Anexo I deste relatório.
10.	Todos os órgãos publicaram seus respectivos relatórios dentro do prazo legal, em obediência ao disposto no § 2º do art. 55 da Lei de Responsabilidade Fiscal, que determina que o RGF seja publicado até trinta dias após o encerramento do período a que corresponder, ou seja, para os doze meses encerrados no 2º quadrimestre de 2021, até 30 de setembro do presente exercício.
III. SISTEMA DE INFORMAÇÕES CONTÁBEIS E FISCAIS DO SETOR PÚBLICO BRASILEIRO (SICONFI) 
11.	O art. 156 da Lei 14.116/2020 (LDO 2021) estabelece que os órgãos da esfera federal referidos no art. 20 da Lei de Responsabilidade Fiscal disponibilizem o Relatório de Gestão Fiscal por meio do Sistema de Informações Contábeis e Fiscais do Setor Público Brasileiro (Siconfi) no prazo de até trinta dias após o encerramento de cada quadrimestre.
12.	As regras para o recebimento e disponibilização dos dados contábeis e fiscais no Siconfi, inclusive do RGF, vigentes para o exercício de 2021, estão previstas na Portaria-STN 642, de 20/9/2019.
13.	Para o corrente período de apuração, verificou-se, com base em consulta realizada em 7/10/2021 (peça 53) , que todos os órgãos federais enumerados no art. 20 da LRF disponibilizaram seus RGFs no Siconfi, em cumprimento ao art. 156 da LDO 2021.
14.	De modo a averiguar a consistência e confiabilidade dos RGFs, a equipe de fiscalização verificou se os dados dos demonstrativos do RGF declarados no Siconfi equivalem àqueles publicados no Diário Oficial da União (DOU) , bem como aos enviados a este Tribunal em formato de planilha eletrônica.
15.	A conferência dos dados evidenciou divergências no demonstrativo da despesa com pessoal do TRT da 8ª Região (peça 65) . A diferença encontrada não alterava o valor da Despesa Líquida com Pessoal, o equívoco ocorreu no lançamento de restos a pagar não processados de inativos: enquanto no Siconfi o valor de R$ 2.070,24 foi lançado na linha de pensões, no demonstrativo publicado foi lançado na linha de aposentadorias, reservas e reformas. O órgão confirmou que o lançamento correto é o do Siconfi e que fará a retificação do demonstrativo publicado no Diário Oficial da União, em nota explicativa, por ocasião da publicação do RGF do 3º quadrimestre de 2021.
IV.RECEITA CORRENTE LÍQUIDA
16.	A Receita Corrente Líquida (RCL) é o denominador comum de vários limites da Lei de Responsabilidade Fiscal. Em relação a ela são calculados os percentuais da despesa com pessoal, de operações de crédito, da concessão de garantias e das dívidas consolidada e mobiliária.
17.	No contexto da verificação da RCL, podem ocorrer desdobramentos como corte de pessoal, de serviços terceirizados ou a necessidade de redução de outras despesas correntes. Portanto, é de fundamental importância a precisa identificação de seu montante.
18.	A Secretaria do Tesouro Nacional (STN) , por intermédio da Portaria 1.055, de 20/9/2021 (peça 54) , publicou o Demonstrativo da Receita Corrente Líquida apurada no período de doze meses findos no 2º quadrimestre de 2021. No período compreendido entre setembro de 2020 e agosto de 2021, a RCL alcançou o montante de R$ 938,7 bilhões, apresentando um crescimento nominal de 22,7% em relação ao mesmo período de 2020, cujo montante foi de R$ 765,1 bilhões.
19.	A tabela seguinte apresenta a evolução da RCL nos últimos quadrimestres em valores nominais, conforme a metodologia de apuração adotada pela STN.
Tabela 1 - Evolução Analítica da Receita Corrente Líquida por Período de Apuração
R$ milhões
	Especificação
	3º QD/2018
	1º QD/2019
	2º QD/2019
	3º QD/2019
	1º QD/2020
	2º QD/2020
	3º QD/2020
	1º QD/2021
	2º QD/2021

	Receita Corrente (I) 
	1.535.663
	1.564.179
	1.588.054
	1.691.012
	1.654.267
	1.558.708
	1.513.687
	1.641.917
	1.847.253

	Receita Tributária
	507.174
	523.502
	535.402
	545.809
	537.522
	506.856
	516.831
	561.574
	645.564

	Receita de Contribuições
	844.484
	848.813
	859.244
	853.404
	832.269
	779.007
	825.602
	884.229
	968.260

	Receita Patrimonial
	111.846
	118.615
	113.842
	202.456
	199.349
	186.943
	94.502
	108.370
	140.226

	Receita Agropecuária
	21
	23
	22
	22
	19
	21
	21
	24
	29

	Receita Industrial
	2.056
	2.173
	1.974
	1.606
	1.579
	1.971
	1.592
	1.714
	1.812

	Receita de Serviços
	42.482
	45.821
	52.634
	56.703
	52.431
	41.972
	36.260
	37.922
	44.664

	Transferências Correntes
	1.235
	1.153
	1.320
	1.258
	1.018
	735
	574
	518
	609

	Receitas Correntes a Classificar
	0
	-0
	0
	0
	0
	0
	0
	0
	3

	Outras Receitas Correntes
	26.366
	24.079
	23.615
	29.755
	30.081
	41.204
	38.304
	47.565
	46.087

	Deduções (II) 
	730.314
	745.563
	758.896
	785.353
	775.115
	793.596
	861.743
	878.894
	908.522

	Transf. Constitucionais e Legais
	266.521
	272.994
	276.765
	298.260
	297.708
	336.585
	378.406
	370.093
	361.753

	Contrib. Emp. e Trab. p/ Seg. Social
	380.190
	389.428
	398.520
	404.528
	395.808
	378.088
	396.052
	414.329
	444.886

	Contrib. Plano Seg. Social do Servidor
	13.736
	13.810
	13.873
	13.925
	14.460
	15.726
	17.397
	17.984
	18.010

	Compensação Financeira RGPS/RPPS
	52
	51
	45
	29
	17
	31
	262
	266
	342

	Contr. p/ Custeio Pensões Militares
	3.635
	3.693
	3.769
	3.818
	4.277
	5.575
	7.012
	8.095
	8.473

	Contribuição p/ PIS/Pasep
	66.180
	65.586
	65.924
	64.792
	62.844
	57.591
	62.614
	68.125
	75.059

	Receita Corrente Líquida (III) = (I-II) 
	805.348
	818.617
	829.157
	905.659
	879.153
	765.112
	651.943
	763.024
	938.731

Fonte: STN.
20.	O Gráfico 1, a seguir, apresenta a evolução da RCL da União em valores nominais e em valores reais nos últimos doze períodos de apuração. Para fins de elaboração dessa série histórica, promoveu-se a atualização dos valores nominais a preços de agosto de 2021, utilizando-se o Índice Nacional de Preços ao Consumidor Amplo (IPCA) , calculado e divulgado pelo Instituto Brasileiro de Geografia e Estatística (IBGE) , disponível em: (ftp://ftp.ibge.gov.br/Precos_Indices_de_Precos_ao_Consumidor/IPCA/Serie_Historica/ipca_SerieHist.zip; acesso em 20/9/2021) .
Gráfico 1 - Receita Corrente Líquida da União - Valores Nominais e Reais
Fontes: STN / IBGE (Série IPCA) .
Nota: Valores reais da RCL calculados a preços de agosto de 2021.
21.	A RCL do 2º quadrimestre de 2021 foi de R$ 939 bilhões em valores nominais. Nesse mesmo período, essa mesma grandeza, em valores reais, chegou a R$ 977 bilhões, uma vez que os valores mensais da RCL foram individualmente corrigidos a preços de agosto de 2021 e depois somados de forma a compor a RCL deflacionada do período.
22.	Pelo Gráfico 1, observa-se que a RCL da União, em valores nominais, apresentou uma trajetória ascendente, saltando de R$ 727 bilhões no 3º quadrimestre de 2017 até alcançar R$ 906 bilhões no 3º quadrimestre de 2019, cabendo esclarecer, nesse ponto, que o crescimento nominal atípico da RCL, de 9,2%, observado entre o 2º (R$ 829 bilhões) e o 3º quadrimestres de 2019 (R$ 906 bilhões) , deveu-se ao aumento das receitas patrimoniais auferidas no período - oriundas do recebimento dos recursos da cessão onerosa do Pré-sal, das rodadas de concessão de campos de petróleo e do aumento da distribuição de dividendos de sociedades cuja maioria do capital social pertence à União.
23.	Em valores reais (preços de agosto de 2021) , a RCL apresentou, para o mesmo período de análise, uma trajetória de crescimento entre o 3º quadrimestre de 2017 e o 3º quadrimestre de 2018. A partir de então, e até o 2º quadrimestre de 2019, não se observou crescimento real da RCL. No quadrimestre seguinte, por outro lado, verificou-se um crescimento real atípico de 8%, justificado pelas receitas extraordinárias indicadas no parágrafo 22 supra. A RCL apurada no 2º quadrimestre de 2021, em valores reais, foi de R$ 977 bilhões, representando um acréscimo real tanto em relação ao apurado no quadrimestre anterior, que foi de R$ 812 bilhões (20,3%) , quanto em relação ao período correspondente ao 2º quadrimestre de 2020, de R$ 847 bilhões (15,3%) .
24.	A RCL do 2º quadrimestre de 2021 teve um crescimento nominal de 23% em relação ao quadrimestre anterior. Esse aumento da RCL decorre, essencialmente, do crescimento proporcionalmente maior da Receita Corrente Bruta do que das Deduções. Houve, de fato, um aumento de 12,5% da Receita Corrente (R$ 205 bilhões em valores nominais) . As deduções da receita, por sua vez, sofreram incremento de R$ 29 bilhões (3,4%) , com destaque para as Transferências Constitucionais e Legais, cujo valor sofreu redução de R$ 8,3 bilhões (-2,3%) em relação ao verificado no 1º quadrimestre de 2021. Apesar do significativo crescimento da RCL, o valor, em termos reais, é inferior ao do terceiro quadrimestre de 2019.
25.	O Gráfico 2 demonstra, em valores nominais, a evolução da Receita Corrente Bruta, das Deduções, bem como a Receita Corrente Líquida divulgada pela STN nos últimos doze períodos de apuração.
Gráfico 2 - Receita Corrente Líquida da União - Receita Bruta e Deduções
Fonte: STN.
IV.1	Análise da Metodologia de Apuração da Receita Corrente Líquida
26.	A Receita Corrente Líquida da União é calculada e publicada pela Secretaria do Tesouro Nacional juntamente com a metodologia utilizada para a sua apuração. A equipe de fiscalização analisou a metodologia de cálculo da RCL para o corrente período de apuração e aferiu que os valores publicados não estão aderentes à metodologia divulgada.
27.	A comparação da RCL divulgada pela STN com a apurada segundo a metodologia divulgada evidenciou uma divergência nas Transferências Constitucionais e Legais deduzidas da Receita Corrente Bruta. Verificou-se, analiticamente, que a metodologia de apuração da RCL deixou de contemplar a ação orçamentária 00SB - Complementação da União ao Fundo de Manutenção e Desenvolvimento da Educação Básica e de Valorização dos Profissionais da Educação - Novo Fundeb na metodologia de cômputo das transferências constitucionais e legais.
28.	No Acompanhamento dos RGFs do 1º quadrimestre de 2021 - processo TC Processo 015.552/2021-7 - observou-se idêntica divergência, também decorrente da não inclusão da referida ação na metodologia de cálculo da RCL.
29.	Concluiu-se, naquela oportunidade, que a não aderência dos valores da RCL publicados à metodologia divulgada consistia em impropriedade sanável com sua retificação ou republicação, razão pela qual propôs-se a esta Corte de Contas dar ciência à Secretaria do Tesouro Nacional, com fundamento no art. 9º, inciso I, da ResoluçãoTCU 315/2020, acerca da necessidade de a divulgação da Receita Corrente Líquida, computada nos moldes preconizados pelo art. 2º, inciso IV, e §§ 1º a 3º, da Lei Complementar 101/2000, guardar aderência à metodologia publicada na sua apuração, sob pena de comprometer a fidedignidade das informações divulgadas e a transparência exigida pela Lei Fiscal.
30.	A suprarreferida proposta foi acolhida por este Tribunal pelo Acórdão 2691/2021-TCU-Plenário (rel. min. Aroldo Cedraz) no seu item 9.4, nos seguintes termos:
9.4. dar ciência à Secretaria do Tesouro Nacional, com fundamento no art. 43, inciso I, da Lei 8.443/1992, c/c os arts. 2º, inciso II, e 9º, inciso I, da Resolução-TCU 315/2020, de que o valor da Receita Corrente Líquida da União, computada nos moldes preconizados pelo art. 2º, inciso IV, e §§ 1º a 3º, da Lei Complementar 101/2000 e divulgada por meio do Demonstrativo da Receita Corrente Líquida-Anexo 3 do Relatório Resumido da Execução Orçamentária, deve guardar plena aderência à metodologia empregada em sua apuração, sob pena de comprometer a fidedignidade das informações divulgadas e a transparência exigida pela Lei de Responsabilidade Fiscal;
31.	Como o Acórdão é de 17/11/2021, data posterior à publicação da RCL e dos RGFs referentes ao 2º quadrimestre de 2021, deixa-se de propor qualquer encaminhamento relacionado a esta ocorrência, devendo-se fazer as devidas verificações no Acompanhamento dos RGFs do 3º quadrimestre de 2021.
32.	Também foi averiguado se a metodologia de cálculo da RCL da União está em conformidade com os ditames da LRF - em especial o art. 2º, inciso IV, e parágrafos, desse diploma legal -, e com a jurisprudência deste Tribunal sobre o tema - especialmente os Acórdãos 476/2003 (rel. min. Ubiratan Aguiar) e 667/2008 (rel. min. Valmir Campelo) , ambos do Plenário do TCU. Não foram observadas quaisquer afrontas à Lei Fiscal ou à jurisprudência desta Corte de Contas sobre o tema.
33.	Registra-se, por oportuno, que nas análises pretéritas realizadas em acompanhamentos dos RGFs de apurações do exercício de 2020, observou-se que as deduções da Receita Corrente realizadas sob a forma de Transferências Constitucionais e Legais compreendeu ações orçamentárias criadas para operar a transferência de recursos do orçamento da União para os estados, o Distrito Federal e os municípios, visando ao enfrentamento da pandemia causada pelo novo coronavírus e à mitigação dos efeitos econômicos e financeiros dela decorrentes. As ações orçamentárias destinadas a esse propósito foram a 00S3 - Auxílio Financeiro aos Estados, ao Distrito Federal e aos Municípios para Compensação da Variação Nominal Negativa dos Recursos Repassados pelo Fundo de Participação, a 00S7 - Auxílio Financeiro aos Estados, ao Distrito Federal e aos Municípios relacionado ao Programa Federativo de Enfrentamento à Covid-19 e a 00S8 - Auxílio Financeiro aos Estados, ao Distrito Federal e aos Municípios relacionado ao Apoio Emergencial do Setor Cultural devido à Pandemia da Covid-19.
34.	No período de doze meses encerrado no 2º quadrimestre de 2021, foi executado nas referidas ações o equivalente a R$ 23 bilhões, compreendidos nos meses de setembro a dezembro de 2020, conforme discriminado no Quadro 1 a seguir.
Quadro 1 - Transferências aos Entes Federativos Computadas na Receita Corrente Líquida da União - Ações Orçamentárias 00S3, 00S7, 00S8
	Ação Orçamentária
	Descrição
	Base Legal
	Valor Executado (até dezembro/2020) R$

	00S3
	Prestação de apoio financeiro aos Estados, ao Distrito Federal e aos Municípios, mediante entrega do valor correspondente à variação nominal negativa entre os valores creditados a título dos Fundos de Participação de que tratam as alíneas "a" e "b" do inciso I do art. 159 da Constituição Federal nos meses de março a novembro do exercício de 2020 em relação ao mesmo período de 2019, antes da incidência de descontos de qualquer natureza, com vistas a assegurar, durante a crise da Covid-19, que Estados e Municípios não serão prejudicados por eventuais perdas de arrecadação do governo federal, com o mesmo patamar nominal de recursos disponibilizados em igual período do ano anterior.
	Medida Provisória 938, de 2/4/2020, convertida na Lei 14.041, de 14/8/2020
	5.036.543.952,98

	00S7
	Auxílio financeiro da União aos Estados, ao Distrito Federal e aos Municípios para aplicação, pelos Poderes Executivos locais, em ações de enfrentamento à Covid-19 e para mitigação de seus efeitos financeiros.
	Art. 5º da Lei Complementar 173, de 27/5/2020
	15.037.229.038,98

	00S8
	Distribuição de renda emergencial mensal aos trabalhadores da cultura e de subsídio mensal para manutenção de espaços artísticos e culturais, microempresas e pequenas empresas culturais, cooperativas, instituições e organizações culturais comunitárias que tiveram as suas atividades interrompidas por força das medidas de isolamento social impostas pela pandemia da Covid-19.
	Lei 14.017, de 29/6/2020
	2.983.126.907,20

Fonte: Elaboração própria com dados extraídos do Sistema Integrado de Planejamento e Orçamento (Siop) e do Sistema Integrado de Administração Financeira (Siafi) / Tesouro Gerencial.
35.O cômputo das despesas executadas por meio das ações 00S3, 00S7 e 00S8 na metodologia de apuração da RCL foi tratado em processo específico do tipo representação (TC Processo 024.304/2020-4) , de relatoria do min. Bruno Dantas, autuado com a finalidade de analisar a natureza jurídica dos repasses federais, a título de auxílio ou apoio financeiro aos demais entes federativos visando ao enfrentamento da pandemia da Covid-19, a exemplo daqueles previstos no art. 5º da Lei Complementar 173/2020 - que estabeleceu o Programa de Enfrentamento ao Coronavírus Sars-CoV-2 (Covid-19) - e na MP 938/2020 (convertida na Lei 14.041/2020) .
36.A aludida representação foi apreciada pelo Tribunal de Contas da União na Sessão Plenária Telepresencial de 8/12/2020, oportunidade em que foi exarado o Acórdão 4074/2020-TCU-Plenário (rel. min. Bruno Dantas) . Por meio do subitem 9.2 dessa decisão, esta Corte de Contas fixou o seguinte entendimento em relação ao tema:
9.2.1. os repasses da União aos entes subnacionais a título de auxílio ou apoio financeiro, para os fins previstos na Medida Provisória 938/2020, convertida na Lei 14.041/2020, no art. 5º da Lei Complementar 173/2020 e em outras hipóteses congêneres, a exemplo da Lei 14.017/2020, constituem:
9.2.1.1. despesas próprias da União e não repartição constitucional ou legal de tributos e outros ingressos que integrem a receita corrente bruta federal, devendo o Ministério da Economia se abster de considerar tais despesas no rol de deduções para fins de cálculo da receita corrente líquida federal;
9.2.1.2. obrigação incondicional da União para concretizar os objetivos da Emenda Constitucional 106/2020, mantida a natureza federal da transferência obrigatória, que se sujeita à fiscalização e ao controle dos órgãos federais, incluindo o Tribunal de Contas da União, aplicando-se, subsidiariamente, para os repasses vinculados ou destinados a ações e serviços públicos de saúde, a solidariedade ativa dos órgãos de controle presente no art. 27 da Lei Complementar 141/2012, consoante a tese constante da decisão do Supremo Tribunal Federal no Mandado de Segurança 33.079;
9.2.2. para fins do disposto na alínea "a" do inciso IV do art. 2º da Lei de Responsabilidade Fiscal, o teor do item 9.2.1.1 do Acórdão 476/2003-TCU-Plenário deve se restringir aos valores transferidos ou repassados pela União a estados, ao Distrito Federal e a municípios decorrentes da repartição de receita corrente originária do produto da efetiva arrecadação de tributo federais ou de outros ingressos públicos, repartição essa resultante de determinação constitucional ou legal que estabeleça a distribuição de cota ou percentual incidente sobre a respectiva receita corrente;
9.3. modular os efeitos do entendimento contido no item 9.2.1.1 deste acórdão para fins de cálculo da receita corrente líquida da União, de maneira que passe a vigorar a partir do 2º bimestre de 2020, com fundamento no § 4º do art. 927 do Código de Processo Civil; (grifos nossos) 
37.A União (Ministério da Economia) , porém, representada pela Advocacia-Geral da União (AGU) , opôs embargos de declaração contra o Acórdão 4074/2020-TCU-Plenário. Os embargos, apesar de conhecidos, foram rejeitados pela composição Plena desta Corte de Contas - Acórdão 561/2021-TCU-Plenário (rel. min. Bruno Dantas) , sob o fundamento de inexistirem as omissões e contradições alegadas pelo embargante, bem como pela impossibilidade de rediscussão do mérito da matéria por meio de embargos declaratórios.
38.Ainda irresignada com a decisão adotada por este Tribunal no âmbito do TC Processo 024.304/2020-4, a União (Ministério da Economia) , por intermédio da AGU, interpôs, com fundamento no art. 48 da Lei Orgânica do TCU (LOTCU) , Pedido de Reexame com o fito de reformar o entendimento fixado por este Tribunal no Acórdão 4074/2020-TCU-Plenário. Esse último recurso, de relatoria do min. Aroldo Cedraz foi apreciado por esta Corte de Contas somente na Sessão de 1º/12/2021, na forma do Acórdão 2874/2021-TCU-Plenário, exarado posteriormente à divulgação da RCL e dos RGFs referentes ao 2º quadrimestre de 2021 ora em análise.
39.Assim, tendo em vista que a espécie recursal escolhida pela AGU - Pedido de Reexame - suspendeu os efeitos da decisão original de mérito nos autos da representação objeto do TC Processo 024.304/2020-4, deixa-se de incorporar à presente análise o entendimento emanado no subitem 9.2.1.1 da decisão recorrida - no sentido de considerar incompatíveis com a LRF e com a jurisprudência dominante desta Corte de Contas, para fins de cálculo da RCL, as deduções da Receita Corrente, referentes às transferências realizadas pela União aos demais entes federativos, por intermédio das ações orçamentárias 00S3, 00S7 e 00S8.
40.Desse modo, a análise de mérito acerca da conformidade da dedução, para fins de apuração da RCL, dos valores executados nas ações orçamentárias 00S3, 00S7 e 00S8 será realizada no bojo dos futuros acompanhamentos quadrimestrais dos RGFs, assim que ocorrer o trânsito em julgado do acórdão recorrido.
41.Registra-se, por oportuno, que o subitem 9.9 do Acórdão 315/2021-TCU-Plenário (rel. min. Walton Alencar Rodrigues) exarado no Acompanhamento dos RGFs referentes ao 2º quadrimestre de 2020, orientou a Semag a acompanhar: 
o deslinde dos recursos apresentados contra o Acórdão 4074/2020-TCU-Plenário a fim de que sejam adotadas, pelo Ministério da Economia e por este Tribunal, se for o caso, as medidas necessárias para correção do cálculo da receita corrente líquida nos relatórios de gestão fiscal relativos aos períodos a partir do 1º quadrimestre de 2020.
42.	Por fim, tem-se que a análise realizada no presente capítulo referente à Receita Corrente Líquida da União para o 2º quadrimestre de 2021 levou em conta a dedução dos valores executados nas ações orçamentárias retromencionadas.
V.	DESPESAS COM PESSOAL
43.	Objetivando a visualização geral do cumprimento da LRF, no que diz respeito às despesas com pessoal, com base nos Relatórios de Gestão Fiscal publicados, é apresentado a seguir o sumário correspondente, cujos valores, presentes no Anexo II deste relatório, foram calculados e conferidos por esta equipe, de forma individualizada, para cada um dos Poderes e órgãos com autonomia administrativa, orçamentária e financeira.
V.1.Considerações Preliminares
44.	 Inicialmente, convém rememorar que, em razão das novas regras introduzidas pela EC 103/2019 - a chamada Reforma da Previdência -, foram realizadas mudanças na classificação contábil da despesa orçamentária com benefícios previdenciários.
45.	 Entre as modificações contábeis resultantes da EC 103/2019 - que limitou os benefícios previdenciários às aposentadorias e à pensão por morte -, está a exclusão da classificação orçamentária da despesa, a partir do exercício financeiro de 2020, do Elemento de Despesa (ED) 05 - Outros Benefícios Previdenciários do Servidor ou do Militar, que era utilizado para registro de benefícios de natureza previdenciária, exclusive aposentadorias, reformas e pensões, tais como o auxílio-reclusão, o salário-família e o auxílio-doença.
46. Por consequência, os benefícios do auxílio-reclusão e do salário-família, por terem adquirido a natureza de benefício assistencial, passaram a ser registrados no código de natureza de despesa 339008, ao passo que o auxílio-doença e o salário maternidade, no código de natureza da despesa 319011, sendo esses dois últimos ainda considerados na despesa bruta com pessoal, enquanto os dois primeiros, não mais.
47.	 Nesse contexto, a última versão (7/5/2021) da 11ª edição do Manual de Demonstrativos Fiscais (MDF) , válida para o exercício de 2021, que orienta a elaboração dos demonstrativos fiscais exigidos pela legislação fiscal e orçamentária, incorporou as mudanças trazidas pela EC 103/2019, com reflexos na elaboração do Demonstrativo da Despesa com Pessoal - Anexo 1 do RGF.
48.	 Entre as mudanças implementadas para viger a partir do exercício de 2021, está a exclusão, no demonstrativo de pessoal, da linha "Outros Benefícios Previdenciários" - em razão do novo regime previdenciário introduzido pela EC 103/2019 - e a inclusão da linha "Despesas com Pessoal não Computadas Orçamentariamente", para que sejam destacadas as despesas com pessoal devidas no período e que não foram executadas em razão de insuficiência financeira.
49.	 Destaca-se, a propósito, que a evidenciação, no RGF, das "Despesas com Pessoal não Computadas Orçamentariamente", suscitou dúvidas dos órgãos acerca do seu conteúdo e da sua forma de apuração. Em resposta aos pedidos de esclarecimentos sobre o assunto, a Coordenação-Geral de Normas de Contabilidade Aplicadas à Federação da Secretaria do Tesouro Nacional (CCONF/STN) , explicou (TC Processo 015.552/2021-7, peça 75) que:
A inclusão da linha citada no Demonstrativo da Despesa com Pessoal, conforme trecho transcrito a seguir, ocorreu na 11ª edição do MDF. No entanto, já havia orientação nas edições anteriores para que despesas devidas no orçamento e não executadas orçamentariamente fossem incluídas nesse demonstrativo.
"Despesa com Pessoal não Executada Orçamentariamente - Nessa linha devem ser incluídas as despesas com pessoal que deveriam ser executadas orçamentariamente no período de referência do demonstrativo, mas que não passaram por essa execução. Ressalta-se que os valores registrados nessa linha devem ser detalhados em notas explicativas e que, quando ocorrer a execução orçamentária dos valores aqui registrados, a exclusão das despesas já demonstradas anteriormente também deve ser destacada em nota explicativa."
Esclarecemos que o objetivo dessa orientação é no sentido de que despesas com pessoal conhecidas, que deveriam ter sido executadas no orçamento, mas não passaram por essa execução, sejam informadas no momento em que a despesa deveria ter ocorrido. Não há a intenção de reproduzir integralmente nessa linha o regime de competência para a despesa com pessoal, o que somente é possível por meio dos registros nas contas patrimoniais.
Dessa forma, devem compor essa linha, sempre observando o período de apuração de 12 meses:
- As remunerações mensais conhecidas e devidas, não empenhadas por não haver disponibilidade de caixa, por exemplo.
- As contribuições patronais ao RPPS ou ao RGPS, devidas, não empenhadas ou que tiveram o empenho cancelado em razão de acordos de parcelamento.
Não devem ser informadas nessa linha:
- A apropriação de 13º terceiro e adicional de férias por competência. Nesses casos, somente se não forem empenhados quando devidos, conforme dispõe a legislação, esses valores deverão ser incluídos nessa linha. Como exemplo, temos a situação de um ente em que legislação determina que uma parcela do 13º salário será paga em julho. Se esses valores não forem empenhados na época devida, deverão ser informados nessa linha.
- As despesas não conhecidas no momento do fato gerador, reconhecidas posteriormente ao exercício de competência e que serão executadas como DEA.
Orientamos que os valores registrados na linha em questão sejam controladas de forma gerencial. O controle gerencial deverá permitir a inclusão desses valores em despesa com pessoal e a exclusão das despesas orçamentárias correspondentes, quando ocorrer a execução orçamentária. Para o exercício de 2022, o PCASP contará com conta de controle para essa finalidade. (os destaques são nossos) 
50.	A exemplo do adotado nos acompanhamentos dos RGFs do exercício de 2020, a análise de conformidade da despesa com pessoal empreendida no presente acompanhamento levou em conta as alterações promovidas no registro contábil das despesas com benefícios previdenciários, bem como as mudanças implementadas no demonstrativo da despesa com pessoal.
V.2. Conformidade da Despesa com Pessoal
51.	 A conferência dos valores de despesa com pessoal apresentados pelos órgãos e Poderes da União é feita por meio de cotejamento de informações extraídas do Tesouro Gerencial, levando-se em consideração os elementos de despesa que compõem o Grupo de Natureza da Despesa (GND) 1 - Pessoal e Encargos Sociais e o Elemento de Despesa 34 - Outras Despesas de Pessoal decorrentes de Contratos de Terceirização do GND 3 - Outras Despesas Correntes. A Tabela 2 apresenta as despesas de pessoal consolidadas, conforme informado pelos órgãos.
Tabela 2 - Despesa com Pessoal - 2º Quadrimestre de 2021
Receita Corrente Líquida (RCL) = R$ 938.730.994.037 (Portaria-STN 1.055/2021) 
R$
	Poder / Órgão
	Despesa Líquida com Pessoal \1 (DLP) 
	DLP/RCL
	Limite Máximo
	Limite Prudencial (C) \2
	Limite Alerta TCU (D) \3
	Realizado/ Limite Máximo
	Realizado/ Limite Prudencial
	Realizado/ Limite Alerta TCU

			 (A) 
	 (B) 
	 (95% x B) 
	 (90% x B) 
	 (A/B) 
	 (A/C) 
	 (A/D) 

	1. TOTAL DO PODER EXECUTIVO
	251.832.017.196
	26,826857%
	40,900000%
	38,855000%
	36,810000%
	65,591336%
	69,043512%
	72,879263%

	1.1 Poder Executivo Federal
	236.542.384.482
	25,198101%
	37,900000%
	36,005000%
	34,110000%
	66,485755%
	69,985005%
	73,873061%

	1.2 Outros Órgãos Federais e Transferências a Entes
	15.289.632.714
	1,628756%
	3,000000%
	2,850000%
	2,700000%
	54,291850%
	57,149316%
	60,324278%

	1.2.1 Amapá
	326.407.731
	0,034771%
	0,169000%
	0,160550%
	0,152100%
	20,574656%
	21,657532%
	22,860728%

	1.2.2 Roraima
	184.819.044
	0,019688%
	0,099000%
	0,094050%
	0,089100%
	19,887050%
	20,933737%
	22,096722%

	1.2.3 Distrito Federal (FCDF) 
	11.968.803.928
	1,274998%
	2,200000%
	2,090000%
	1,980000%
	57,954467%
	61,004702%
	64,393852%

	1.2.4 MPDFT4
	728.104.585
	0,077563%
	0,133000%
	0,126350%
	0,119700%
	58,317778%
	61,387135%
	64,797531%

	1.2.5 TJDFT5
	2.081.497.426
	0,221735%
	0,399000%
	0,379050%
	0,359100%
	55,572742%
	58,497623%
	61,747491%

	2. TOTAL DO PODER LEGISLATIVO
	9.142.267.270
	0,973896%
	2,500000%
	2,375000%
	2,250000%
	38,955856%
	41,006164%
	43,284284%

	2.1 Câmara dos Deputados
	4.256.887.291
	0,453473%
	1,210000%
	1,149500%
	1,089000%
	37,477070%
	39,449547%
	41,641188%

	2.2 Senado Federal
	3.311.257.355
	0,352738%
	0,860000%
	0,817000%
	0,774000%
	41,016002%
	43,174739%
	45,573336%

	2.3 Tribunal de Contas da União
	1.574.122.624
	0,167686%
	0,430000%
	0,408500%
	0,387000%
	38,996798%
	41,049261%
	43,329775%

	3. TOTAL DO PODER JUDICIÁRIO
	29.740.277.587
	3,168134%
	6,000000%
	5,700000%
	5,400000%
	52,802237%
	55,581302%
	58,669152%

	3.1 Supremo Tribunal Federal 
	375.661.265
	0,040018%
	0,073726%
	0,070040%
	0,066353%
	54,279344%
	57,136151%
	60,310382%

	3.2 Conselho Nacional de Justiça 
	85.115.584
	0,009067%
	0,017000%
	0,016150%
	0,015300%
	53,335823%
	56,142972%
	59,262026%

	3.3 Superior Tribunal de Justiça
	892.803.229
	0,095107%
	0,223809%
	0,212619%
	0,201428%
	42,494923%
	44,731498%
	47,216581%

	3.4 Justiça Militar
	356.659.719
	0,037994%
	0,080576%
	0,076547%
	0,072518%
	47,152769%
	49,634494%
	52,391966%

	3.5 Justiça Federal
	9.012.993.130
	0,960125%
	1,628936%
	1,547489%
	1,466042%
	58,941863%
	62,044066%
	65,490959%

	3.6 Justiça Eleitoral
	4.855.464.813
	0,517235%
	0,922658%
	0,876525%
	0,830392%
	56,059233%
	59,009719%
	62,288036%

	3.7. Justiça do Trabalho
	14.161.579.848
	1,508588%
	3,053295%
	2,900630%
	2,747966%
	49,408513%
	52,008961%
	54,898348%

	4. TOTAL DO MINISTÉRIO PÚBLICO
	4.612.200.248
	0,491323%
	0,600000%
	0,570000%
	0,540000%
	81,887148%
	86,196998%
	90,985720%

	TOTAL DA UNIÃO
	295.326.762.300
	31,460210%
	50,000000%
	47,500000%
	45,000000%
	62,920420%
	66,232021%
	69,911578%

Fonte: Relatórios de Gestão Fiscal dos Poderes e órgãos federais do 2º quadrimestre de 2021.
Notas:
\1 Art. 20 da LRF.
\2 Parágrafo único do art. 22 da LRF.
\3 Inciso II do § 1º do art. 59 da LRF.
\4 Ministério Público do Distrito Federal e Territórios.
\5 Tribunal de Justiça do Distrito Federal e dos Territórios.
52. Os limites da despesa com pessoal considerados na presente análise são aqueles definidos no art. 20, inciso I e parágrafos, da LRF, com as eventuais alterações promovidas por atos infralegais homologadas por esta Corte de Contas. Para os órgãos da Justiça do Trabalho, porém, considerou-se os limites estabelecidos pelo Ato Conjunto TST/CSJT 12/2015, cujo mérito encontra-se em análise no âmbito do processo TC Processo 036.541/2018-4, de relatoria do ministro Raimundo Carreiro.
53. Dos montantes e percentuais apresentados pelos órgãos (Anexo II) e consolidados na tabela anterior, tem-se que os limites prudencial (art. 22, parágrafo único) , máximo (art. 20) e de alerta (art. 59, § 1º, inciso II) vigentes, referentes às despesas com pessoal, foram cumpridos no 2º quadrimestre de 2021 por todos os órgãos dos três Poderes.
54. O Gráfico 3, a seguir, apresenta a evolução da relação entre a DLP e a RCL da União em valores nominais nos últimos doze quadrimestres de apuração.
Gráfico 3 - Relação entre Despesa Líquida com Pessoal e a Receita Corrente Líquida da União
Fontes: Despesa com Pessoal: Relatórios de Gestão Fiscal dos Poderes e órgãos federais dos exercícios de 2017 a 2021; RCL: Demonstrativos da RCL dos exercícios de 2017 a 2021, divulgados pela Secretaria do Tesouro Nacional.
55.	 A relação DLP/RCL, parâmetro adotado pela LRF como forma de controle, que vinha oscilando, entre o 2º quadrimestre de 2017 e o 2º quadrimestre de 2019, em torno de 35%, alcançou, no 3º quadrimestre de 2019, o índice de 31,6%, redução essa decorrente do significativo e pontual crescimento da RCL no período, tema tratado no capítulo IV deste relatório.
56.	 A expressiva queda da RCL observada no exercício de 2020 levou a relação DLP/RCL a assumir uma trajetória de elevação, alcançando o percentual de 32,1% no 1º quadrimestre de 2020, 36,3% no 2º e 43,8% no 3º quadrimestre de 2020 - uma variação aproximada de doze pontos percentuais de 2019 para 2020. No 1º quadrimestre de 2021, a relação DLP/RCL reduz-se para 38,2%, devido ao crescimento da RCL. E, no quadrimestre atual, a redução é ainda mais significativa, o percentual chega a 31,5%. Em relação ao 1º quadrimestre de 2021, a RCL, em termos nominais, aumentou R$ 176 bilhões e a Despesa Líquida de Pessoal, R$ 4 bilhões.
57.	 Deve-se salientar que, durante as conferências realizadas nos dispêndios com pessoal, pôde ser observado o cumprimento integral, por parte dos órgãos, do disposto no Acórdão 894/2012-TCU-Plenário (rel. min. Valmir Campelo) , o qual estabeleceu que não deveriam ser computados, para fins de contabilização da despesa com pessoal, os valores associados a auxílio-creche ou assistência pré-escolar, nem os benefícios não previdenciários previstos no Plano de Seguridade Social do Servidor, atualmente representados por auxílio-natalidade, auxílio-funeral e assistência-saúde, com fulcro no disposto no art. 5º da Lei 9.717/1998, c/c o art. 18 da Lei 8.213/1991 e o art. 185 da Lei 8.112/1990.
58.	 De modo a verificar a acurácia dos gastos com pessoal publicados pelos órgãos, confirmando se estão de fato aderentes à metodologia de cálculo elaborada pela STN, todos os valores foram conferidos, utilizando-se dados extraídos do Tesouro Gerencial, de acordo com a metodologia da STN.
59.	 As divergências encontradas no procedimento de averiguação foram devidamente esclarecidas ou tempestivamente sanadas, seja por meio de um exame analítico-comparativo do demonstrativo publicado, seja por meio de informações prestadas pelos órgãos envolvidos, ou até retificação ou republicação de seus demonstrativos.
60.	 No Relatório de Acompanhamento referente aos RGFs do 1º Quadrimestre de 2021, foram registrados, com detalhes, os trâmites do processo TC Processo 036.973/2020-3, rel. min. Bruno Dantas, referente a consulta apresentada pelo MPU para indagar a respeito da natureza indenizatória de determinadas verbas (licença-prêmio convertida em pecúnia, férias não gozadas, abono constitucional de férias, abono pecuniário de férias e abono permanência) e sua consequente exclusão no cômputo da despesa com pessoal para fins de cumprimento do limite previsto no art. 20 da LRF. 
61.	 A relevância do tema tratado na consulta objeto do TC Processo 036.973/2020-3 exige o seu acompanhamento nos Relatórios de Gestão Fiscal. Cabendo, então, relatar que, desde a elaboração do relatório do 1º quadrimestre de 2021 até apresente data, não houve movimentação processual.
62.	 Como citado nas "Disposições Preliminares" deste capítulo, no modelo do RGF de 2021 foi incluída uma linha referente às "Despesas com Pessoal não Computadas Orçamentariamente". No âmbito da União, houve lançamentos nessa linha pelos seguintes órgãos: Tribunal de Justiça do DF e dos Territórios (R$ 285.971,46) , Superior Tribunal de Justiça (R$ 1.113.435,76) e Tribunal Regional do Trabalho - 9ª Região (R$ 1.975.948,25) .
63.	 De acordo com o RGF do TJDFT, esse Tribunal vem fazendo lançamentos nessa linha desde fevereiro. Conforme a nota explicativa 2 (peça 76, p. 2) : "Os valores na linha "Despesa com Pessoal não Executada Orçamentariamente", referem-se à conversão em pecúnia, na aposentadoria, de licença prêmio não gozada (principal/atualizações) , com pagamento pendente de disponibilidade orçamentária. Não houve pagamento de valores lançados anterior ao quadrimestre".
64.	 O STJ vem se utilizando dessa linha desde janeiro de 2021. A origem desses valores é apresentada na nota explicativa 2 do RGF do 2º quadrimestre de 2021 (peça 77, p. 2) :
2. Composição do item "Despesas com Pessoal não Executada Orçamentariamente":
a. Processo STJ 2450/2019 - Ressarcimento de servidor cedido ao STJ, de julho a novembro/2020, R$ 252.428,63 incluído indevidamente na linha "Despesa com Pessoal não Executada Orçamentariamente" no 1º Quadrimestre 2021, pois conforme entendimento da STN as despesas a serem executadas com DEA ou RP não serão evidenciadas nessa linha.
b. Processo STJ 4143/2019 - Ressarcimento de servidor cedido ao STJ, de agosto a dezembro/2020, R$ 128.259,74 incluído indevidamente na linha "Despesa com Pessoal não Executada Orçamentariamente" no 1º Quadrimestre 2021, pois conforme entendimento da STN as despesas a serem executadas com DEA ou RP não evidenciadas nessa linha. Ademais, cabe esclarecer que os valores informados de janeiro a abril de 2021 foram atualizados.
c. Processos STJ 9883/2021, 2602/2019, 2536/2019, 2451/2019, 2448/2019, 2439/2019, 2435/2019, 2444/2019, 4015/2019, 4038/2019, 4046/2019, 4047/2019, 4100/2019, 4107/2019, 4134/2019, 4169/2019, 4172/2019, 14658/2019, 36270/2019, 24481/2019, 4240/2021, 4147/2019 e 2452/2019: Ressarcimento de pessoal cedido, totalizando R$ 818.261,28. Despesas não executadas devido à falta do envio das guias de cobrança pelos órgãos cedentes.
d. Processo STJ 4132/2019: Ressarcimento de pessoal cedido, totalizando R$ 80.067,68. Despesa sob questionamento do valor apresentado pelo órgão cedente para cobrança.
e. Processo STJ 4143/2019: Ressarcimento de pessoal cedido, totalizando R$ 215.106,80. Despesa necessita de ajustes nas guias de cobrança encaminhadas pelo órgão cedente.
65. O TRT da 9ª Região registrou, no RGF do 2º quadrimestre, lançamentos nessa coluna desde setembro de 2020. A nota explicativa 3 justifica o procedimento nos seguintes termos (peça 78, p. 1) :
3) Foi registrada como despesa com pessoal não executada orçamentariamente em razão de insuficiência financeira, a majoração dos proventos de juízes classistas inativos e pensionistas alcançada por meio de decisão proferida pelo Supremo Tribunal Federal na Ação Direta de Inconstitucionalidade 5179/DF, em acórdão de 27/04/2020, transitado em julgado em 26/02/2021, relativa ao período de setembro a dezembro de 2020 e janeiro a agosto de 2021.
66. Pode-se afirmar que, embora nesses lançamentos haja maior transparência das informações, não é possível acompanhar e verificar essas informações no Siafi através das contas contábeis orçamentárias pertinentes às despesas de pessoal. Ou seja, num primeiro momento, essas despesas são declaratórias e, num segundo momento, quando houver o lançamento orçamentário, deverá haver uma dedução, pois esses valores já foram apropriados. Enfim, é um procedimento novo que exigirá a criação de controles específicos para o seu acompanhamento.
67. Por fim, cabe registrar que o Poder Executivo, conforme havia se comprometido, quando da verificação dos dados do 1º quadrimestre de 2021, retificou, por meio de nota explicativa no RGF do 2º quadrimestre de 2021, o lançamento equivocado que houve na elaboração do demonstrativo da despesa com pessoal do ex-Território de RR (peça 28, p. 7) :
* Este demonstrativo vale para retificação do demonstrativo do ex-Território de Roraima do 1º Quadrimestre de 2021 e anteriores, excluindo valores lançados equivocadamente no montante de R$ 23,9 mil na coluna de inscrição em restos a pagar não processados. A retificação não altera o valor publicado de Despesa de Pessoal Líquida, uma vez que os valores lançados na linha de Aposentadorias, Reservas e Reformas se anulavam com as deduções de Inativos e Pensionistas com Recursos Vinculados.
VI. ENDIVIDAMENTO PÚBLICO
68. Além de definir os limites para a despesa com pessoal e a metodologia para apuração da RCL, a LRF estabelece normas de finanças públicas voltadas para o controle do endividamento público, cujo acompanhamento também é feito por este Tribunal.
69. O controle do endividamento se processa por vários mecanismos, merecendo destaque o Relatório de Gestão Fiscal, assim como o sistema eletrônico centralizado que deve manter atualizadas as informações detalhadas das dívidas públicas interna e externa da União e de todos os demais entes da Federação - com encargos e condições de contratação, saldos e limites do endividamento - para acompanhamento por parte do cidadão e dos órgãos de controle (art. 32, § 4º, da LRF) .
70. No exercício de sua competência constitucional, o Senado Federal estabeleceu os limites globais para o volume anual da contratação de operações de crédito e para o saldo total de garantias concedidas pela União. Carece de regulamentação, todavia, a fixação dos limites das dívidas consolidada e mobiliária federal, o primeiro de competência do Senado Federal e o segundo, do Congresso Nacional.
71. A análise ora empreendida tem como base as informações constantes dos demonstrativos da dívida consolidada, das operações de crédito e das garantias concedidas, elementos essenciais à avaliação do endividamento público expresso no RGF do 2º quadrimestre de 2021. Tais demonstrativos estão previstos no art. 54 da LRF e devem ser publicados quadrimestralmente de forma a garantir amplo acesso público, bem como o controle pelos órgãos competentes nos termos do art. 59 do mesmo diploma legal. De acordo com o inciso III do § 1º deste artigo, os tribunais de contas alertarão os Poderes quando constatarem que os montantes das dívidas consolidada e mobiliária, das operações de crédito e da concessão de garantias se encontrarem acima de 90% dos respectivos limites.
72. De forma a verificar a acurácia dos dados publicados pelo Poder Executivo Federal, os valores divulgados são conferidos com os dados constantes do Siafi (obtidos por meio do Tesouro Gerencial) , verificando-se a aderência à metodologia de cálculo elaborada pela STN.
VI.1. Dívida Consolidada
73. A dívida pública pode ser classificada em mobiliária e contratual, sendo que, de acordo com a LRF, a Dívida Consolidada (DC) de cada ente federativo deve incluir também outras obrigações, como precatórios e operações equiparadas a operações de crédito, abrangendo, além das obrigações assumidas pelos órgãos da administração direta, as assumidas por seus fundos, autarquias, fundações e empresas estatais dependentes (exceto as operações entre estes órgãos e/ou entidades) .
74. Para o acompanhamento do nível de endividamento dos entes federativos, a LRF facultou a proposição de limites "em termos de dívida líquida", o que, a depender do grau de liquidez e certeza dos haveres financeiros, proporciona uma representação mais fidedigna da situação. No caso da União, em que a Dívida Mobiliária (DM) passou a representar a quase totalidade da Dívida Consolidada, a manutenção de recursos em caixa, prática conhecida por "colchão da dívida", possibilita um melhor gerenciamento da liquidez e até a redução de taxas de juros (devido a uma menor percepção de risco, por exemplo) .
75. O estabelecimento do limite para a Dívida Consolidada é competência do Senado Federal, conforme o inciso VI do art. 52 da Constituição, e do limite para a Dívida Mobiliária da União é competência do Congresso Nacional, conforme o inciso XIV do art. 48 da Carta Magna, sendo que o art. 30 da LRF estabeleceu requisitos a serem cumpridos quando da proposição desses limites e de suas alterações.
76. No caso da Dívida Consolidada, os limites foram propostos pelo Presidente da República "em termos de dívida líquida", por meio da Mensagem 1.069/2000 (no Senado Federal, Mensagem 154/2000) , propondo-se, para a União, o limite de 350% da Receita Corrente Líquida para a Dívida Consolidada Líquida (DCL) . Deste modo, para o cálculo da DCL são deduzidos os valores de alguns ativos (Ativo Disponível e Haveres Financeiros) e somados valores de restos a pagar processados. A proposta referente aos estados, DF e municípios foi desmembrada no Senado (Mensagem 154-A/2000) e houve a aprovação da Resolução 40/2001 (Projeto de Resolução do Senado 73/2001) . No caso da DCL da União, apenas em 2007 a proposta se tornou o Projeto de Resolução do Senado 84/2007, o qual foi arquivado definitivamente ao final de 2018. O referido limite, portanto, ainda carece de nova proposição pelo Presidente da República e de aprovação pelo Senado Federal.
77. No mesmo contexto, foi proposto pelo Poder Executivo Federal o limite de 650% da RCL para a Dívida Mobiliária, por meio da Mensagem 1.070/2000 (Projeto de Lei 3.431/2000 na Câmara dos Deputados) . Trata-se de uma apuração em valores brutos, o que justifica a proposição de um limite consideravelmente superior ao limite da DCL. No Senado Federal, a proposta tramitou como Projeto de Lei da Câmara 54/2009, tendo em vista a aprovação inicial naquela casa legislativa. Ao final da 54ª Legislatura, em 2014, a proposta foi arquivada e este limite também carece de definição.
78. A definição destes limites é importante para que o endividamento federal se paute pelas balizas estabelecidas na Lei de Responsabilidade Fiscal e, além de relevante para o equilíbrio intertemporal das contas públicas, possibilitaria que esta Corte de Contas efetuasse os alertas previstos na LRF (art. 59, § 1º, inciso III) , quando o montante apurado superasse 90% do respectivo limite.
79. Conforme consignado nos votos dos Acórdão 969/2019-TCU-Plenário e 973/2019-TCU-Plenário, ambos de relatoria da ministra Ana Arraes, enquanto não forem aprovadas as normas que fixem os limites a que se refere a LRF, não é possível a este Tribunal efetuar os referidos alertas. Contudo, merece destaque o entendimento manifestado pelo ministro-relator Bruno Dantas quando da apreciação do acompanhamento do RGF do 3º quadrimestre de 2019 (Voto condutor do Acórdão 2196/2020-TCU-Plenário) , no sentido de que:
 (...) embora não haja limite formalmente definido para os montantes das dívidas consolidada e mobiliária federal, a missão atribuída pela LRF a este Tribunal possui espectro amplo, guiado, sempre, pela diretriz insculpida em seu art. 1º, § 1º, segundo a qual a responsabilidade na gestão fiscal pressupõe a ação planejada e transparente, em que se previnem riscos e corrigem desvios capazes de afetar o equilíbrio das contas públicas.
Para esse intento, embora não seja juridicamente viável expedir o alerta preconizado pela LRF por ausência de critério legal, cabe ao Tribunal informar a situação aos órgãos envolvidos com vistas à busca de melhorias no cenário fiscal (...) 
80. Ademais, o não cumprimento dos limites de endividamento e a falta de medidas saneadoras, nos prazos e condições estabelecidos na LRF e resoluções do Senado, poderiam sujeitar os agentes públicos às punições previstas na Lei 10.028/2000 (Lei de Crimes Fiscais) e na legislação citada no art. 73 da LRF.
81. A Tabela 3 apresenta valores constantes do Demonstrativo da Dívida Consolidada Líquida da União do 2º Quadrimestre de 2021 e dos três quadrimestres anteriores, e as variações percentuais (nominais) no quadrimestre e nos últimos doze meses.
Tabela 3 - Demonstrativo da Dívida Consolidada Líquida
 (LRF, art. 55, inciso I, alínea "b") 
R$ milhares
	Especificação
	Até o 2º Quadrim.
de 2020
	Até o 3º Quadrim.
de 2020
	Até o 1º Quadrim.
de 2021
	Até o 2º Quadrim.
de 2021
	Var. % Quadr.
	Var. % 12 meses

	Dívida Consolidada - DC (I) 
	6.326.720.332
	6.960.917.148
	7.109.856.354
	7.481.718.015
	5,23
	18,26

	  Dívida Mobiliária do Tesouro Nacional (DM) 
	6.280.133.866
	6.909.656.227
	7.017.530.457
	7.411.567.855
	5,62
	18,02

	      Dívida Mobiliária do TN Interna (em mercado) 
	4.181.030.115
	4.760.272.452
	4.846.850.208
	5.231.787.936
	7,94
	25,13

	      (-) Aplicações em Títulos Públicos
	-3.585.760
	-3.712.371
	-3.688.100
	-3.934.012
	6,67
	9,71

	      Dívida Mobiliária do TN Interna (em carteira no BCB) 
	1.880.035.994
	1.925.777.096
	1.961.680.582
	1.970.183.760
	0,43
	4,80

	      Dívida Securitizada
	4.468.447
	4.630.653
	4.194.817
	4.195.450
	0,02
	-6,11

	      Dívida Mobiliária Externa
	218.185.069
	222.688.397
	208.492.949
	209.334.721
	0,40
	-4,06

	  Oper. c/ Reservas Camb. - Rel. TN/BCB (L.13.820/2019) 
	0
	0
	0
	0
	0
	0

	  Dívida Contratual
	39.505.883
	44.031.240
	48.709.030
	58.005.677
	19,09
	46,83

	  Precatórios Posteriores a 5.5.2000 (inclusive) 
	2.829.088
	419.072
	34.939.424
	3.047.613
	-91,28
	7,72

	  Dívida Assumida pela União (L. 8727/93) 
	2.592.709
	2.750.833
	2.629.913
	2.623.414
	-0,25
	1,18

	  Passivos Reconhecidos por Insuf. de Créditos/Recursos
	1.658.786
	4.059.776
	6.047.529
	6.473.455
	7,04
	290,25

	Deduções (II) 
	2.371.082.317
	2.414.035.284
	2.556.824.121
	2.724.150.182
	6,54
	14,89

	Ativo Disponível
	1.068.727.383
	1.450.852.573
	1.513.513.116
	1.680.242.878
	11,02
	57,22

	Haveres Financeiros
	1.376.691.199
	1.040.674.010
	1.122.818.488
	1.130.425.534
	0,68
	-17,89

	 (-) Restos a Pagar Processados1
	-74.336.265
	-77.491.299
	-79.507.482
	-86.518.231
	8,82
	16,39

	Dívida Consolidada Líquida (III) = (I - II) 
	3.955.638.016
	4.546.881.864
	4.553.032.233
	4.757.567.833
	4,49
	20,27

	Receita Corrente Líquida - RCL
	765.111.520
	651.943.266
	763.023.604
	938.730.994
	23,03
	22,69

	% da DC sobre a RCL (I / RCL) 
	826,90%
	1.067,72%
	931,80%
	797,00%
	-14,47
	-3,62

	% da DCL sobre a RCL (III / RCL) 
	517,00%
	697,44%
	596,71%
	506,81%
	-15,07
	-1,97

	% da DM sobre a RCL (DM / RCL) 
	820,81%
	1.059,86%
	919,70%
	789,53%
	-14,15
	-3,81

Fonte: Relatório de Gestão Fiscal do Poder Executivo Federal do 2º quadrimestre de 2021 e de quadrimestres anteriores.
1O valor evidenciado nesta linha inclui o total de Restos a Pagar inscritos como Processados que aguardam pagamento e o total de Restos a Pagar inscritos como Não-Processados que foram posteriormente liquidados e aguardam, de igual maneira, pagamento. Além disso, por representarem potenciais inscrições de Restos a Pagar em 31 de dezembro, estão somados, também, os valores das despesas liquidadas no exercício financeiro atual que não foram pagas até o 3º Quadrimestre de 2020 (nota explicativa no original) .
82. Na esfera federal, a Dívida Mobiliária (DM) corresponde à quase totalidade da Dívida Consolidada (DC) e ao final do 2º quadrimestre de 2021 passou a responder por 99,1% desta, tendo em vista que, conforme ocorre habitualmente no segundo quadrimestre do ano, houve um pequeno aumento nessa proporção devido à redução significativa do montante de precatórios a serem pagos (haja vista que os precatórios não pagos são incluídos na apuração da Dívida Consolidada e que a redução foi de 91% do montante registrado anteriormente) .
83. Ao final do 2º quadrimestre de 2021, os saldos da Dívida Consolidada e da Dívida Mobiliária atingiram montantes superiores a R$ 7,4 trilhões, sendo que, desses, quase R$ 2 trilhões (pouco mais de um quarto) dizem respeito à carteira de títulos públicos em poder do Banco Central e que instrumentaliza a execução da política monetária.
84. Em relação ao saldo apurado ao final do 1º quadrimestre de 2021, o acréscimo na Dívida Consolidada foi de 5,23% (R$ 372 bilhões) no 2º quadrimestre. Considerando o crescimento acentuado da DC ocorrido no 3º quadrimestre de 2020, no acumulado de doze meses esse crescimento atingiu 18,26% (mais de R$ 1,1 trilhão) , claramente influenciado pela necessidade de financiamento decorrente do enfrentamento à pandemia de Covid-19.
85. Por outro lado, nesta 2ª apuração de 2021 (2º RGF) , a Dívida Consolidada Líquida (DCL) novamente cresceu menos do que a Dívida Consolidada, com aumento de 4,49% (R$ 205 bilhões) . No acumulado dos dois quadrimestres do exercício, essa diferença aumentou bastante, haja vista que a Dívida Consolidada expandiu 7,48% (R$ 521 bilhões) contra um crescimento da DCL de 4,63% (R$ 211 bilhões) . Isso demonstra uma melhora do quadro fiscal em 2021 (conforme se verifica também pelo aumento na arrecadação) .
86. Essa situação exemplifica o quanto o aumento (ou redução) das disponibilidades de caixa (ou de haveres financeiros) afeta a Dívida Consolidada Líquida e é, neste contexto, que a DCL representa mais fidedignamente o grau de endividamento da União.
87. Note-se que as deduções da Dívida Consolidada utilizadas no cálculo da DCL (ativo disponível e haveres financeiros menos os restos a pagar) somaram mais de R$ 2,7 trilhões, com aumento de 12,85% nos dois primeiros quadrimestres de 2021 (enquanto a DC aumentou 7,48%) .
88. A maior parte desse montante, quase R$ 1,7 trilhão, diz respeito ao Ativo Disponível que, desde o início do exercício, teve um crescimento de 15,81% (R$ 229 bilhões) . Neste contexto, pode-se afirmar que a proporção do Ativo Disponível em relação à Dívida Consolidada se aproxima do patamar ao final de 2019, anterior à pandemia de Covid-19.
89. Note-se que, de acordo com a Tabela 3, a situação de crescimento menor da DCL em relação ao crescimento da Dívida Consolidada se inverte no comparativo dos últimos doze meses (20,27% contra 18,26%, respectivamente) . Tal conclusão, no entanto, é equivocada, levando-se em conta que os valores apurados para a DCL publicados até o 2º quadrimestre de 2020 estavam significativamente subavaliados (em decorrência da superavaliação do montante de Haveres Financeiros) .
90. Trata-se, neste caso, da subavaliação do montante que deveria estar contabilizado como ajuste para perdas (conta redutora do ativo) , no saldo das dívidas dos entes federados para com a União, situação que somente foi corrigida ao final de 2020 (no RGF do 3º quadrimestre) . Ressalte-se que o referido ajuste contábil registrava, ao final do 2º quadrimestre de 2020, pouco mais de R$ 50 bilhões e, com a nova estimativa, foi majorado para mais de R$ 382 bilhões ao final daquele exercício.
91. A majoração desse ajuste decorreu da auditoria financeira, realizada por esta Corte de Contas, sobre o Balanço Geral da União do exercício de 2019 (TC Processo 033.588/2019-8, rel. min. Bruno Dantas) , cujas conclusões e encaminhamentos foram incorporados ao respectivo Parecer Prévio sobre as Contas do Presidente da República, e por meio do qual foram formalizadas as seguintes recomendações (Acórdão 1437/2020-TCU-Plenário, rel. min. Bruno Dantas) :
3.12.À Casa Civil da Presidência da República, em conjunto com a Secretaria do Tesouro Nacional, que, no prazo de até 180 dias:
a) formalize política para constituição de ajuste para perdas em Empréstimos e Financiamentos Concedidos (curto e longo prazos) , mediante estabelecimento de parâmetros que devam ser considerados pelos gestores para sua mensuração e registro, conforme orientações do Manual de Contabilidade Aplicada ao Setor Público e da Macrofunção Siafi 020342 - Ajustes para Perdas Estimadas; e 
b) realize estudos e constitua, se for o caso, conta de ajuste para perdas referentes aos direitos da União decorrentes de Empréstimos e Financiamentos Concedidos (curto e longo prazos) registrados na Secretaria do Tesouro Nacional, em especial os relacionados ao estado do Rio de Janeiro e demais entes subnacionais que venham a aderir ao Regime de Recuperação Fiscal ou apresentem situação econômico-fiscal deteriorada, a fim de ajustar o valor desses ativos ao seu valor provável de realização e permitir, assim, a cobertura de perdas esperadas. (seção 5.3.1.2) ; (grifo nosso) 
92.	Como consequência desta deliberação, o Balanço Geral da União de 2020 trouxe notas explicativas específicas sobre as mudanças em práticas e procedimentos contábeis (disponível em: www.tesourotransparente.gov.br/publicacoes/balanco-geral-da-uniao-bgu-anual; p. 68 e seguintes) :
 (e) Ajustes para perdas sobre haveres financeiros relacionados aos entes federativos
No ano de 2020, os ajustes para perdas estimadas dos haveres financeiros relacionados aos entes federativos (estados e municípios) passaram a ser calculados de acordo com nova metodologia elaborada pela COAFI/STN/ME, em atendimento à recomendação do Tribunal de Contas da União. (...) 
Com a aplicação da nova metodologia descrita, a variação total dos ajustes para perdas no exercício de 2020 foi de R$ 343,3 bilhões, dos quais R$ 249,7 bilhões referem-se a ajustes de exercícios anteriores, considerando a diferença entre os valores apresentados no BGU 2019 e os recalculados de acordo com a nova metodologia. O restante, aproximadamente R$ 93,7 bilhões, impactou o resultado do exercício. (...) (grifo nosso) 
93.	Deste modo, em que pesem as condições adversas e atípicas enfrentadas em 2020 causadas pela pandemia de Covid-19, de acordo com a nova metodologia proposta pela STN, quase três quartos da majoração do referido ajuste para perdas contabilizada em 2020 se refere ao exercício de 2019 e anteriores.
94.	A apreciação do monitoramento da referida deliberação foi realizada pelo Plenário desta Corte de Contas em 30/6/2021, na sessão extraordinária do Parecer Prévio sobre as Contas do Presidente da República relativas ao exercício de 2020 (Acórdão 1515/2021-TCU-Plenário, rel. min. Walton Alencar Rodrigues) , concluindo-se que aquela deliberação ainda se encontra em implementação. Vide trecho a seguir do Relatório:
6.1.11. Deliberação original: CG2019 - 3.12
 (...) 
Em que pese a realização dos estudos e a adoção da Capag Plus para 2020, aludida Nota Técnica ainda prevê algumas atividades de avaliação de outra metodologia e análise de viabilidade por parte das áreas de tecnologia da informação da STN para adoção de solução definitiva, o que leva o item "a" da presente deliberação a ser classificado como "em atendimento".
 (...) (grifo nosso) 
95.	No contexto dessas informações, em se retroagindo a apropriação do referido montante de ajuste para perdas, é possível concluir que no 3º quadrimestre de 2020 a Dívida Consolidada Líquida não cresceu 14,95% (em relação ao quadrimestre anterior) , mas em torno de 8% (ou menos, a depender dos ajustes nessa retroação) . Ou seja, a DCL cresceu menos do que a Dívida Consolidada (que cresceu 10,02% naquele quadrimestre) , e, deste modo, já são três quadrimestres seguidos em que a DCL cresce menos do que a Dívida Consolidada. No caso do acumulado dos últimos doze meses, enquanto a Dívida Consolidada cresceu 18,26% (conforme a Tabela 3) , a DCL teria crescido em torno de 13% (ou menos) , demonstrando-se um quadro muito mais favorável do que o crescimento de 20,27% apresentado na tabela.
96.	Cabe ressalvar que a nova metodologia ainda não foi definitivamente aprovada e que, caso necessite de correções significativas (o que, diante do contexto, não se apresenta provável) , o novo montante do referido ajuste para perdas poderia vir a ser radicalmente reduzido (afetando a conclusão anterior) .
97.	Ademais, é importante ressaltar, que, considerando o crescimento elevado da DCL nos dois primeiros quadrimestres de 2020, no acumulado de todo esse período de pandemia de Covid-19 (ou seja, comparando-se com os montantes do final de 2019) , a Dívida Consolidada Líquida (mesmo com ajustes) ainda terá crescido um pouco mais do que a Dívida Consolidada, sendo que esta já acumula crescimento de 20,66% desde o final de 2019 (enquanto isso, de acordo com o divulgado, ou seja, sem a realização dos ajustes retroativos, a DCL cresceu 32,74%, no mesmo período) .
98.	Quanto aos parâmetros fiscais, registra-se que a manutenção da retomada da arrecadação no 2º quadrimestre de 2021 (com crescimento da Receita Corrente Líquida de 23% no quadrimestre e de 44% no ano) foi o fator principal para a melhoria significativa da relação DCL/RCL. Neste contexto, a referida relação saiu de 596,71% ao final do 1º quadrimestre de 2021 para 506,81% ao final do período em análise. Registre-se que, ao final de 2020, a marca atingida foi de 697,44% (recorde para o indicador) , quase o dobro do limite máximo de 350% para a relação DCL/RCL, proposto ainda no ano 2000.
99.	 Em relação à Dívida Mobiliária, também houve significativa melhora no indicador DM/RCL, que saiu de 919,70% ao final do 1º quadrimestre de 2021 para 789,53% neste 2º quadrimestre, melhoria também decorrente da retomada da arrecadação. Note-se que, ao final de 2019, o índice havia se aproximado do limite de 650% proposto no ano 2000 (a relação havia recuado para 678,66%) , já ao final de 2020, este indicador atingira a marca de 1.059,86%.
100.	Nesse sentido, de maneira análoga à procedida no âmbito do Acórdão 2196/2020-TCU-Plenário (rel. min. Bruno Dantas) , propõe-se informar à Casa Civil da Presidência da República, à Câmara dos Deputados e ao Senado Federal, de modo a prevenir riscos e corrigir desvios capazes de afetar o equilíbrio das contas públicas, nos termos do art. 1º, § 1º, da LRF, que os montantes da Dívida Consolidada Líquida e da Dívida Mobiliária da União alcançaram, no 2º quadrimestre de 2021, respectivamente, 506,41% e 789,53% da Receita Corrente Líquida.
VI.2	Operações de Crédito
101. O Demonstrativo das Operações de Crédito é outro importante instrumento para acompanhar o endividamento ao longo do exercício. No entanto, enquanto a dívida é acompanhada pelo saldo existente ao final de cada quadrimestre (controle do estoque da dívida) , o controle das operações é realizado sobre o fluxo das contratações realizadas a partir do primeiro dia do ano.
102. De acordo com o art. 7º da Resolução do Senado Federal 48/2007, o limite para a União contratar operações de crédito é de 60% da RCL por exercício financeiro. Para efeito da apuração desse limite, consideram-se apenas as contratações realizadas no exercício, no caso específico, os valores das operações de crédito que se acumularem ao longo de 2021, incluindo tanto as contratações internas quanto externas.
103. A própria norma, no entanto, estabelece diversas deduções a serem realizadas para a apuração do montante, notadamente, os valores de operações de crédito que sejam destinados à amortização do principal da dívida (inclusive no caso de refinanciamento) e, desta forma, dá a este limite a característica de ser um limite para o tamanho (ou "velocidade") do crescimento da dívida a cada exercício (haja vista que considera apenas o montante excedente ao refinanciamento) .
104. A forma de cálculo da razão entre operações de crédito e RCL confere certa particularidade à evolução desse quociente nos dois primeiros Relatórios de Gestão Fiscal de cada exercício, pois, enquanto o numerador (operações de crédito) é a soma das operações realizadas apenas no 1º quadrimestre do exercício de referência (ou apenas no 1º e no 2º) , o denominador é composto pelo fluxo da RCL relativo aos últimos doze meses (últimos três quadrimestres) . Deste modo, a possibilidade de descumprimento do limite é muito maior com o decorrer dos períodos de apuração (quadrimestres) .
105. No caso de ocorrer o atingimento do limite estabelecido em algum dos dois primeiros quadrimestres, será vedado à União a contratação de novas operações até o final do exercício (exceto para o pagamento da dívida mobiliária) , conforme estabelece o art. 31 da LRF.
106. Feita essa contextualização preliminar, apresentam-se a seguir, de forma sintética, as principais informações do Demonstrativo de Operações de Crédito constantes dos dois primeiros Relatórios de Gestão Fiscal de 2021.
Tabela 4 - Demonstrativo das Operações de Crédito
 (LRF, art. 55, inciso I, alínea "d") 
R$ milhares
	Operações de Crédito
	No 1º
Quadrim.
 (A) 
	No 2º
Quadrim.
 (B) 
	Até o 2º
Quadrim.
 (A+B) 
	% S/
RCL

	Operações de Crédito (I) 
	875.098.843
	569.033.380
	1.444.132.224
	153,84%

	Mobiliária
	867.628.837
	560.785.083
	1.428.413.921
	152,16%

	  Interna
	867.628.837
	548.986.085
	1.416.614.922
	150,91%

	  Externa
	0
	11.798.998
	11.798.998
	1,26%

	Contratual
	7.470.006
	8.248.297
	15.718.303
	1,67%

	  Externa 
	7.470.006
	8.248.297
	15.718.303
	1,67%

	Apuração do Cumprimento dos Limites
	Até 1º
Quadrim.
 (R$) 
	Até o 1º
Quadrim.
 (%) 
	Até 2º
Quadrim.
 (R$) 
	Até o 2º
Quadrim.
 (%) 

	Receita Corrente Líquida (RCL) 
	763.023.604
	100,00%
	938.730.994
	100,00%

	Operações Vedadas (II) 
	0
	0,00%
	0
	0,00%

	Outras Operações Deduzidas do Limite (III) 
	784.362.713
	102,80%
	1.026.841.172
	109,39%

	Amortização/Refinanciamento do Principal de Dívidas
	784.362.713
	102,80%
	1.026.841.172
	109,39%

	Cancelamento de títulos aceitos em leilões de trocas
	0
	0,00%
	0
	0,00%

	Aporte Bacen Lei 11.803/2008
	0
	0,00%
	0
	0,00%

	Concessão de Garantias
	0
	0,00%
	0
	0,00%

	Total Considerado para Apuração do Cumprimento do Limite
 (IV) = (I) + (II) - (III) 
	90.736.131
	11,89%
	417.291.051
	44,45%

	Limite Geral def. P/ Sen. Fed. p/Oper de Créd Ext e Int
	457.814.162
	60,00%
	563.238.596
	60,00%

	Lim. de Alerta (inc. III do § 1º do art. 59 da LRF) 
	412.032.746
	54,00%
	506.914.737
	54,00%

Fonte: Elaboração própria com dados dos Relatórios de Gestão Fiscal do Poder Executivo Federal dos 1º e 2º Quadrimestres de 2021.
107.	Conforme evidenciado na Tabela 5, o valor das operações de crédito contratadas em 2021 (até o 2º quadrimestre) foi de R$ 1,44 trilhão, sendo que apenas R$ 15,7 bilhões não se referem à Dívida Mobiliária.
108.	Para o cálculo do limite estabelecido pelo Senado Federal, foi deduzido montante superior a R$ 1 trilhão, referente à amortização do principal da dívida (inclusive para o seu refinanciamento) , o que corresponde a 71% do montante total das operações de crédito. Neste contexto, "o montante líquido das novas operações de crédito" em 2021, a ser considerado para fins de apuração do cumprimento do limite, cresceu de a aproximadamente R$ 91 bilhões no 1º quadrimestre para R$ 417 bilhões ao final do 2º quadrimestre, correspondendo a 44,45% da Receita Corrente Líquida dos últimos doze meses. Conclui-se, deste modo, que houve cumprimento do limite estabelecido (60% da RCL) .
109.	Convém ressaltar que, caso a RCL do 2º quadrimestre houvesse crescido apenas 1,27% ou menos, em caso de manutenção do montante de operações de crédito apurado, teria sido atingido o limite para o alerta desta Corte de Contas. De todo modo, considerando que o elevado ritmo de crescimento da RCL no 3º de quadrimestre de 2021 não seja mantido (o que é provável) , a margem (dentro do limite) para a elevação do montante da Dívida Mobiliária no próximo período (por exemplo) gira em torno de 2% (haja vista que o saldo desta está em R$ 7,4 trilhões) .
VI.3	Garantias Concedidas
110.	Importante mecanismo para o controle de potencial aumento do endividamento da União é o acompanhamento do montante de garantias concedidas em operações de crédito interno e externo. Este montante também não poderá ultrapassar 60% da Receita Corrente Líquida, conforme estabelece o art. 9º da Resolução do Senado Federal 48/2007. Em que pese o valor deste limite seja o mesmo do limite para as operações de crédito (item anterior) , não se trata aqui da variação do montante em um determinado período, mas da verificação do nível atingido em datas específicas, ou seja, do saldo devedor atualizado das operações garantidas pela União ao final de cada quadrimestre.
111.	O demonstrativo apresenta também o montante das contragarantias recebidas nessas operações, as quais são exigidas conforme o § 1º do art. 40 da LRF. Essas contragarantias não são obrigatórias para órgãos e entidades do próprio ente federativo (da União, no caso) , tendo em vista a permissão dada pelo inciso I do referido artigo.
112.	É importante observar que a União poderá conceder garantias desde que os entes beneficiários (estados, DF e municípios) , ou suas respectivas entidades, comprovem o cumprimento das condicionantes fixadas pela Constituição, pela própria LRF e pelas resoluções do Senado Federal. Dentre estas condicionantes está, além do oferecimento de contragarantia (em valor igual ou superior ao da garantia a ser concedida) , a adimplência do pleiteante relativamente às obrigações junto ao garantidor e suas entidades.
113.	Frise-se que as contragarantias exigidas dos estados, DF ou municípios consistem na vinculação de receitas tributárias diretamente arrecadadas ou provenientes de transferências constitucionais, com outorga de poderes à União para retenção dos valores utilizados no pagamento da respectiva dívida vencida, conforme dispõem o § 1º do art. 40 da LRF e o inciso IV e § 4º do art. 167 da Constituição.
114.	A tabela a seguir apresenta os valores constantes do Demonstrativo das Garantias e Contragarantias de Valores do 2º quadrimestre de 2021 e dos três quadrimestres anteriores, e as variações percentuais (nominais) no quadrimestre e nos últimos doze meses.
Tabela 5 - Demonstrativo das Garantias e Contragarantias de Valores
 (LRF, arts. 40, § 1º, e 55, inciso I, alínea "c") 
R$ milhares
	Garantias Concedidas
	Até o 2º Quadr.
de 2020
 (A) 
	Até o 3º Quadr.
de 2020
 (B) 
	Até o 1º Quadr.
de 2021
 (C) 
	Até o 2º Quadr.
de 2021
 (D) 
	Var. %
Quadr.
 (D/C) 
	Var. %
12 Meses
 (D/A) 

	Aos Estados (I) 
	245.260.077
	232.516.842
	235.334.699
	224.290.029
	-4,69
	-8,55

	Aos Municípios (II) 
	26.350.848
	26.854.686
	28.499.958
	27.533.771
	-3,39
	4,49

	Às Entidades Controladas (III) 
	39.521.256
	36.625.848
	40.961.208
	38.454.838
	-6,12
	-2,70

	Por meio de Fundos e Programas (IV) (1) 
	40.522.696
	37.004.736
	35.891.845
	33.815.271
	-5,79
	-16,55

	FGTS - BNDES (Contrato PGFN/CAF 433/2008) (2) 
	2.352.796
	2.200.017
	2.077.515
	1.986.127
	-4,40
	-15,58

	Fundo de Garantia à Exportação - FGE
	28.416.164
	25.415.284
	24.437.598
	22.684.492
	-7,17
	-20,17

	Seguro de Crédito à Exportação - SCE/IRB
	1.236.620
	1.236.620
	1.236.620
	1.236.620
	0
	0

	Prog. Fortalecimento Agric. Familiar - PRONAF/BB
	144.601
	22.650
	22.437
	22.437
	0
	-84,48

	Prog. de Recuperação da Lavoura Cacaueira - BB
	1.056.279
	771.160
	803.391
	803.391
	0
	-23,94

	Lei 8.036/1990 - Risco de Operações Ativas
	3.513.942
	3.600.861
	3.586.952
	3.372.145
	-5,99
	-4,04

	Emgea - MP 2.155/2001 (2) 
	3.802.295
	3.758.145
	3.727.332
	3.710.058
	-0,46
	-2,43

	Total Garantias Conced. (V) = (I + II + III + IV) 
	351.654.878
	333.002.112
	340.687.710
	324.093.909
	-4,87
	-7,84

	Receita Corrente Líquida - RCL (VI) 
	765.111.520
	651.943.266
	763.023.604
	938.730.994
	23,03
	22,69

	% do Total das Garantias sobre a RCL
	45,96%
	51,08%
	44,65%
	34,52%
	-22,68
	-24,88

	Limite definido por Res. do Senado Fed. - 60%
	459.066.912
	391.165.960
	457.814.162
	563.238.596
	23,03
	22,69

	Lim. de Alerta (inc. III do § 1º do art. 59 da LRF) - 54% 
	413.160.221
	352.049.364
	412.032.746
	506.914.737
	23,03
	22,69

	Contragarantias Recebidas
	Até o 2º Quadr.
de 2020
	Até o 3º Quadr.
de 2020
	Até o 1º Quadr.
de 2021
	Até o 2º Quadr.
de 2021
	Var. %
Quadr.
	Var. %
12
Meses

	Dos Estados (VII) 
	245.260.077
	232.516.842
	235.334.699
	224.290.029
	-4,69
	-8,55

	Dos Municípios (VIII) 
	26.350.848
	26.854.686
	28.499.958
	27.533.771
	-3,39
	4,49

	Das Entidades Controladas (IX) 
	17.562.056
	16.408.590
	16.772.223
	15.571.777
	-7,16
	-11,33

	Em Garantias por meio de Fundos e Progr. (X) 
	0
	0
	0
	0
	0
	0

	Total Contragar. Receb. (XI) = (VII + VIII + IX + X) 
	289.172.981
	275.780.118
	280.606.880
	267.395.578
	-4,71
	-7,53

Fonte: Relatório de Gestão Fiscal do Poder Executivo Federal do 2º Quadrimestre de 2021 e anteriores.
1) A partir do 2º Quadrimestre de 2020, as operações por meio de fundos e programas passaram a ser detalhadas pelos fundos identificados por lançamentos no Siafi (nota explicativa no original) ;
2) Os valores relativos a estas linhas ainda não se encontram registrados no Siafi (nota explicativa no original) ;
115. Ao final do 2º quadrimestre de 2021, o montante de garantias concedidas pela União totalizou R$ 324 bilhões, sendo esse o menor valor desde o 1º quadrimestre de 2020 (inclusive em relação a este - período em que houve grande crescimento relacionado à calamidade pública) . Em relação ao quadrimestre anterior a redução foi de 4,87% (R$ 16,6 bilhões) e em doze meses foi de 7,84% (R$ 27,6 bilhões) .
116. Essas variações têm por fundamento, principalmente, a oscilação do valor da moeda nacional, haja vista que a maior parte do saldo devedor das operações de crédito garantidas é afetado diretamente pelas variações cambiais (o que ocorre inclusive com uma parcela relevante das operações de crédito internas) .
117. A título de exemplo, o dólar americano (moeda majoritariamente utilizada nas operações de crédito externo) , teve uma desvalorização de 4,82% no quadrimestre em análise (saindo do valor unitário de R$ 5,40 para R$ 5,14, conforme cotação informada pelo Banco Central na ferramenta "Conversor de Moedas" de seu sítio eletrônico) .
118. Em acréscimo à variação cambial, houve um aumento significativo no montante de garantias prestadas por meio de fundos e programas no 2º quadrimestre de 2020, devido ao acréscimo de informações anteriormente omitidas nos Relatórios de Gestão Fiscal (principalmente pela inclusão do montante de garantias prestadas por meio do Fundo de Garantia à Exportação) . Apesar da diminuição do montante de garantias por meio de fundos e programas nos últimos quadrimestres (conforme se verifica na Tabela 6) , o montante ainda acumula um crescimento de quase 43% (R$ 10 bilhões) desde o início de 2020 (saldo do RGF do 3º quadrimestre de 2019) .
119. Quanto à apuração do limite de 60% da RCL (estabelecido pela RSF 48/2007) , considerando a significativa melhora da arrecadação, conclui-se que houve cumprimento deste, haja vista que o indicador ficou em 34,52% (bastante abaixo também do limite de 54% da RCL para a realização de alerta por esta Corte de Contas) . Convém rememorar que, ao final de 2020, este indicador atingiu 51,08% (marca recorde desde o estabelecimento do limite) .
VI.4.	Riscos Relacionados ao Endividamento dos Entes Subnacionais
120. O Senado Federal tem exercido a sua competência privativa, conforme o inciso V do art. 52 da Carga Magna, de aprovar a realização de operações de crédito externo de interesse dos entes federativos. A referida casa legislativa rotineiramente encaminha tais autorizações a esta Corte de Contas, formalizadas por meio de Resoluções do Senado Federal, que recebem o tratamento estabelecido na Instrução Normativa-TCU 59/2009.
121. No decorrer do 2º quadrimestre de 2021, houve autorização pelo Senado Federal, do prosseguimento da contratação de quatro operações de crédito do interesse de entes subnacionais, sendo duas para estados (Paraíba e Espírito Santo) , uma para entidade controlada (Banco de Desenvolvimento do Espírito Santo S.A.) e uma para a capital do estado da Bahia. Referidas autorizações encontram-se às peças 66, 67, 69 e 71.
122. Em cumprimento ao art. 4º do referido normativo, a STN informou, nas notas explicativas dos RGFs (intituladas "Metodologia de Elaboração") , que não foram firmados novos contratos de garantias de operações de crédito externo nos dois primeiros quadrimestres de 2021 (embora algumas operações, como as citadas anteriormente, estejam autorizadas) .
123. Sobre a concessão de garantias pela União nos contratos dos entes subnacionais, convém lembrar que, em meados de 2017, houve o acréscimo do art. 9º-A à RSF 48/2007, dispondo sobre o estabelecimento de um intralimite anual e os requisitos a serem observados na proposição deste.
124. Este novo parâmetro foi formalmente inaugurado por meio da RSF 38/2019, a qual fixou o montante total de R$ 22,5 bilhões como limite para a concessão de garantias em operações de crédito interno e externo dos entes subnacionais (estados, DF e municípios) no exercício de 2019. Após esta primeira experiência, novos intralimites anuais não foram estabelecidos (até a data deste relatório) , sendo que o eventual estabelecimento de limite para 2020 não teria tido eficácia, haja vista a suspensão dos limites em decorrência do estado de calamidade pública reconhecido pelo Congresso Nacional (nos termos do § 1º do art. 65 da LRF) .
125. Em outra ponta, a STN também tem informado nos Relatórios de Gestão Fiscal (em atendimento à IN-TCU 59/2009) , os montantes referentes às garantias honradas em decorrência da inadimplência de estados e municípios (independentemente do ressarcimento) . São incluídos os valores referentes às honras de garantias das operações de crédito interno também, embora o referido normativo vise apenas às operações de crédito externo.
126. Essas informações trazidas no RGF são praticamente idênticas às publicadas mensalmente por meio dos Relatórios de Garantias Honradas pela União em Operações de Crédito (também denominado Relatório Mensal de Garantias Honradas - RMGH) , que passaram a ser publicados em 2016, quando tais honras de garantias voltaram a ocorrer (pois não ocorriam há mais de dez anos) . Recentemente, a STN passou a disponibilizar informações também por meio de um painel interativo, o Painel de Garantias Honradas (disponível em garantias.tesouro.gov.br/painel-honras) , onde é possível acessar algumas informações sobre os desembolsos realizados.
127. Até 2017, o RMGH apresentava informações específicas a respeito da recuperação dos valores desembolsados pela União. Porém, a partir de 2018, deixou de fazê-lo e, atualmente, o RMGH limita-se a informar, genericamente, que "diversos estados" obtiveram decisões liminares favoráveis no STF, as quais impedem a União de executar as respectivas contragarantias, e que, no caso do estado do Rio de Janeiro, tal situação decorre do Regime de Recuperação Fiscal.
128. Esta falta de transparência foi objeto de recomendação (item 3.11) no Parecer Prévio sobre as Contas do Presidente da República de 2019 (Acórdão 1437/2020-TCU-Plenário, rel. min. Bruno Dantas) . O monitoramento desta deliberação foi realizado por esta Corte de Contas em 30/6/2021, na sessão sobre as Contas do Presidente da República relativas ao exercício de 2020 (Acórdão 1515/2021-TCU-Plenário, rel. min. Walton Alencar Rodrigues) , concluindo-se que a deliberação ainda não foi implementada, e, portanto, permanecerá sendo monitorada.
129. De todo modo, convém registrar que a STN tem informado a esta Corte de Contas a recuperação dos valores (relativos às honras de garantias realizadas) . Em relação aos dois primeiros quadrimestres de 2021, a STN informou ter recuperado apenas o montante devido pelo município de Belford Roxo/RJ (único município que necessitou de honra de garantia no período) , conforme peça 73. Não há a notícia sobre a recuperação de outros valores até a data deste relatório, o que será verificado oportunamente (no monitoramento da deliberação citada) .
130. Convém registrar que nos dois primeiros quadrimestres de 2021, o volume de recursos desembolsados a título de honras de garantias já atingiu R$ 5,5 bilhões, sendo que, no exercício anterior, foram R$ 13,3 bilhões. Os montantes são devidos majoritariamente pelos estados do Rio de Janeiro, Minas Gerais e Goiás.
VII.	MONITORAMENTO ACÓRDÃOS ANTERIORES
VII.1	Acórdão 553/2017-TCU-Plenário - Subitem 9.4
131.	Na análise das despesas de pessoal do 2º quadrimestre de 2015 (TC Processo 026.476/2015-0, rel. min. José Mucio Monteiro) , constatou-se que o Conselho Superior da Justiça do Trabalho (CSJT) , por intermédio do Ato Conjunto TST/CSJT 12/2015, alterou os limites da despesa com pessoal dos órgãos da Justiça do Trabalho, o que, de acordo com a Constituição Federal, é matéria reservada à lei complementar. A Semag, naquela oportunidade, propôs ao Tribunal de Contas da União determinar ao CSJT que adotasse medidas com vistas à anulação do referido ato.
132.	A proposta da unidade técnica, no entanto, não foi acolhida pelo Plenário do TCU, que exarou o Acórdão 553/2017-TCU-Plenário (rel. min. José Mucio Monteiro) , por meio do qual expediu as seguintes determinações:
9.4 determinar aos órgãos do Poder Judiciário referidos no Art. 92 da Constituição Federal, para fins de cumprimento dos arts. 54 e 55 da Lei Complementar 101/2000, que reelaborem e republiquem os relatórios de gestão fiscal, desde o segundo quadrimestre de 2015, e passem a publicar os seguintes, neles registrando em colunas separadas o limite original a que estão sujeitos nos estritos termos do art. 20, §§ 1º e 2º, da mesma lei complementar, bem assim os limites alterados pelos atos administrativos do Conselho Nacional de Justiça e do Conselho Superior da Justiça do Trabalho;
9.5 determinar à Secretaria-Geral de Controle Externo a abertura de processo para verificação e discussão sobre o cumprimento dos limites de despesa de pessoal no âmbito do Poder Judiciário, fixados na forma prescrita na Lei Complementar 101/2000, ouvindo-se os conselhos, tribunais e demais órgãos federais pertinentes, entre eles o Ministério da Fazenda (ao qual compete examinar o cumprimento dos requisitos e restrições a serem observados para a celebração de operações de crédito pela União) ;
133.	As orientações a respeito do cumprimento da determinação constante do subitem 9.4 do Acórdão 553/2017-TCU-Plenário, para o corrente período de apuração, foram encaminhadas pela Semag em 17/9/2021 (peça 55) , nos moldes autorizados pelo ministro José Mucio Monteiro (peça 107 do TC Processo 026.476/2015-0) , acompanhadas do modelo denominado "Demonstrativo dos Limites da Despesa com Pessoal em Cumprimento ao Acórdão 553/2017-TCU-Plenário. Item 9.4" que, desde o 3º quadrimestre de 2017, vem sendo elaborado e publicado junto com o Relatório de Gestão Fiscal.
134.	No Acompanhamento dos Relatórios de Gestão Fiscal referentes ao 1º quadrimestre de 2021 (TC Processo 015.552/2021-7) , propôs-se tornar insubsistente o subitem 9.4 do Acórdão 553/2017-TCU-Plenário, por ter se entendido ser dispensável a elaboração, publicação e encaminhamento ao TCU do demonstrativo dos limites da despesa com pessoal pelos órgãos compreendidos no limite de pessoal do Poder Judiciário, uma vez que a análise ora empreendida poderia ser feita com as informações já disponíveis na Semag e com aquelas provenientes do demonstrativo da despesa com pessoal. Propôs-se, adicionalmente, determinar à Semag que, enquanto não apreciado o processo a que se refere o subitem 9.5 do Acórdão 553/2017-TCU-Plenário, continue realizando a análise dos níveis de comprometimento das despesas com pessoal dos órgãos do Poder Judiciário da União nos acompanhamentos quadrimestrais dos RGFs a que se refere a Resolução-TCU 142/2001.
135.	A suprarreferida proposta foi acolhida por este Tribunal pelo Acórdão 2691/2021-TCU-Plenário (rel. min. Aroldo Cedraz) nos seus itens 9.7 e 9.10, nos seguintes termos:
9.7. tornar insubsistente o subitem 9.4 do Acórdão 553/2017-TCU-Plenário;
[...]
9.10. orientar a Secretaria de Macroavaliação Governamental (Semag) para que mantenha, no bojo dos acompanhamentos quadrimestrais dos Relatórios de Gestão Fiscal a que se refere a Resolução-TCU 142/2001, enquanto não apreciado conclusivamente o processo TC Processo 036.541/2018-4 (autuado em atendimento ao item 9.5 do Acórdão 553/2017-TCU-Plenário) , a análise dos níveis de comprometimento das despesas com pessoal dos órgãos do Poder Judiciário referidos no art. 92 da Constitucional Federal em relação aos limites originais a que estão sujeitos nos termos do art. 20, §§ 1º e 2º, da Lei Complementar 101/2000, bem assim em relação aos limites alterados pelos atos administrativos do Conselho Nacional de Justiça e do Conselho Superior da Justiça do Trabalho;
136.	No 2º quadrimestre de 2021, todos os 63 órgãos compreendidos no limite da despesa com pessoal do Poder Judiciário encaminharam e publicaram o "Demonstrativo dos Limites da Despesa com Pessoal em cumprimento ao Acórdão 553/2017-TCU-Plenário. Item 9.4.".
137.	A análise dos demonstrativos dos limites da despesa com pessoal foi feita mediante a compilação das informações recebidas em um demonstrativo consolidado, que, além de reunir os limites da despesa com pessoal divulgados, evidencia os órgãos que, no corrente período de apuração, apresentariam limite de gasto com pessoal superior a um dos parâmetros de acompanhamento definidos na Lei de Responsabilidade Fiscal (limites máximo, prudencial ou de alerta) . A consolidação dos demonstrativos encaminhados encontra-se no Anexo III deste relatório.
138.	O Anexo III discrimina, para todos os órgãos abrangidos pelo limite da despesa com pessoal do Poder Judiciário, a Despesa Líquida com Pessoal (DLP) apurada para o 2º quadrimestre de 2021, o percentual dessa despesa em relação à RCL (DLP/RCL) , os limites máximos fixados pela LRF, pelas Resoluções-CNJ 5/2005, 26/2006 e 177/2013, e pelo Ato Conjunto TST/CSJT 12/2015, assim como a razão DLP/RCL para o corrente período de apuração em relação a cada um desses limites.
139.	Dessa forma, o exame realizado considera tanto os limites originalmente definidos segundo os critérios de repartição estabelecidos pela Lei Complementar 101/2000 (em especial, o § 1º e a parte final da alínea "c" do inciso I, ambos do art. 20 desse diploma normativo) , quanto aqueles resultantes das alterações promovidas por atos do Conselho Nacional de Justiça (CNJ) e da Justiça do Trabalho.
140.	Cabe ressaltar que, dada a sua relevância para uma ação planejada e transparente da gestão fiscal, considerou-se também, na referida análise, os limites históricos da despesa com pessoal, considerados esses como aqueles não mais vigentes. Nesse sentido, propõe-se informar os achados relevantes aos dirigentes máximos dos respectivos órgãos.
141.	Observando o Anexo III, onde se encontram discriminados os percentuais dos limites da despesa com pessoal em relação aos limites fixados pela LRF ou pelas resoluções do CNJ, merecem destaque aqueles apresentados pelo CNJ e pelo Tribunal Regional do Trabalho da 18ª Região.
142.	Tomando por referência a Despesa Líquida com Pessoal (DLP) do Conselho Nacional de Justiça no 2º quadrimestre de 2021, verifica-se que esse Conselho extrapolaria os limites máximos fixados pelas Resoluções-CNJ 5/2005 e 26/2006, alcançando 151,1% desses limites, conforme a Tabela 8, a seguir. No entanto, não houve consequências, pois o Conselho, prevendo um significativo aumento de gastos, editou resolução, em agosto de 2013, quase triplicando o limite que havia estabelecido inicialmente para si próprio.
143.	Interessante observar, ainda, que a despesa com pessoal do CNJ poderia ser incorporada à do Supremo Tribunal Federal, sem que essa Suprema Corte incorresse em descumprimento de quaisquer dos limites previstos na legislação fiscal vigente.
Tabela 6 - DLP/RCL em Relação aos Limites - Tribunais Superiores\1 e CNJ
2º Quadrimestre de 2021
	ÓRGÃO
	DLP (R$) \2
	DLP/RCL (I) \3
	LIMITES
	PERCENTUAL EM RELAÇÃO AOS LIMITES

				LRF (II) 
	Res CNJ 5/2005 / Port STF 82/2005 (III) 
	Res CNJ 26/2006 / Port STF 82/2005 (IV) 
	Res CNJ 177/2013 / Port STF 82/2005 (V) 
	 (I) / (II) 
	 (I) / (III) 
	 (I) / (IV) 
	 (I) / (V) 

	STF
	375.661.264,61
	0,040018%
	0,073800%
	0,073726%
	0,073726%
	0,073726%
	54,2%
	54,3%
	54,3%
	54,3%

	CNJ \4
	85.115.583,79
	0,009067%
	N/A
	0,006000%
	0,006000%
	0,017000%
	N/A
	151,1%
	151,1%
	53,3%

	STJ
	892.803.229,43
	0,095107%
	0,224450%
	0,224276%
	0,224226%
	0,223809%
	42,4%
	42,4%
	42,4%
	42,5%

	STM
	356.659.718,63
	0,037994%
	0,101900%
	0,101798%
	0,080726%
	0,080576%
	37,3%
	37,3%
	47,1%
	47,2%

\1 Exceto Tribunal Superior Eleitoral e Tribunal Superior do Trabalho.
\2 DLP = Despesa Líquida com Pessoal.
\3 RCL do 2º quadrimestre de 2021 de R$ 938.730.994.036,87 publicada pela Portaria-STN 1.055, de 20/9/2021.
\4 N/A = NÃO SE APLICA tendo em vista que o Conselho Nacional de Justiça foi criado após a edição da Lei de Responsabilidade Fiscal.
144.	O Tribunal Regional do Trabalho da 18ª Região, por sua vez, excederia o limite de alerta, considerado, segundo o § 1º, inciso II, do art. 59 da LRF, como 90% dos limites máximos fixados pela Resolução-CNJ 26/2006 / Ato Conjunto TST/CSJT 1/2007 (92,2%) e pela Resolução-CNJ 177/2013 / Ato Conjunto TST/CSJT 30/2013 (92,4%) , conforme ilustrado na Tabela 9.
Tabela 7 - DLP/RCL em Relação aos Limites - Justiça do Trabalho
2º Quadrimestre de 2021
	ÓRGÃO
	DLP (R$) \1
	DLP/RCL  (I) \2
	LIMITES
	PERCENTUAL EM RELAÇÃO AOS LIMITES

				LRF (II) 
	RES CNJ 5/2005 (III) \3
	RES CNJ 26/2006 (IV) \4
	RES CNJ 177/2013 (V) \5
	ATO CONJ TST/CSJT 12/2015 (VI) 
	 (I) / (II) 
	 (I) / (III) 
	 (I) / (IV) 
	 (I) / (V) 
	 (I) / (VI) 

	TST
	592.735.676,02
	0,063142%
	0,206935%
	0,206896%
	0,182102%
	0,181764%
	0,181764%
	30,5%
	30,5%
	34,7%
	34,7%
	34,7%

	TRT 1
	1.294.030.373,97
	0,137849%
	0,372658%
	0,372550%
	0,327940%
	0,327331%
	0,294541%
	37,0%
	37,0%
	42,0%
	42,1%
	46,8%

	TRT 2
	1.883.988.255,43
	0,200695%
	0,414905%
	0,414784%
	0,365117%
	0,364439%
	0,366147%
	48,4%
	48,4%
	55,0%
	55,1%
	54,8%

	TRT 3
	1.374.039.058,70
	0,146372%
	0,380315%
	0,380204%
	0,334678%
	0,334056%
	0,304548%
	38,5%
	38,5%
	43,7%
	43,8%
	48,1%

	TRT 4
	1.027.218.014,46
	0,109426%
	0,271745%
	0,271666%
	0,239136%
	0,238692%
	0,221065%
	40,3%
	40,3%
	45,8%
	45,8%
	49,5%

	TRT 5
	743.259.782,60
	0,079177%
	0,235301%
	0,235233%
	0,207065%
	0,206680%
	0,184667%
	33,6%
	33,7%
	38,2%
	38,3%
	42,9%

	TRT 6
	571.384.070,00
	0,060868%
	0,173432%
	0,173382%
	0,152620%
	0,152336%
	0,136461%
	35,1%
	35,1%
	39,9%
	40,0%
	44,6%

	TRT 7
	300.849.009,22
	0,032048%
	0,087418%
	0,087393%
	0,076928%
	0,076785%
	0,069410%
	36,7%
	36,7%
	41,7%
	41,7%
	46,2%

	TRT 8
	417.061.230,66
	0,044428%
	0,115213%
	0,115180%
	0,101388%
	0,101200%
	0,091173%
	38,6%
	38,6%
	43,8%
	43,9%
	48,7%

	TRT 9
	797.140.269,11
	0,084917%
	0,131673%
	0,131635%
	0,115872%
	0,115657%
	0,150370%
	64,5%
	64,5%
	73,3%
	73,4%
	56,5%

	TRT 10
	469.698.886,17
	0,050036%
	0,118556%
	0,118521%
	0,104329%
	0,104135%
	0,094278%
	42,2%
	42,2%
	48,0%
	48,0%
	53,1%

	TRT 11
	379.261.781,45
	0,040402%
	0,080659%
	0,080636%
	0,070980%
	0,070848%
	0,066021%
	50,1%
	50,1%
	56,9%
	57,0%
	61,2%

	TRT 12
	508.678.872,68
	0,054188%
	0,142164%
	0,142123%
	0,125105%
	0,124872%
	0,114128%
	38,1%
	38,1%
	43,3%
	43,4%
	47,5%

	TRT 13
	345.958.481,48
	0,036854%
	0,076936%
	0,076936%
	0,076914%
	0,067578%
	0,067578%
	47,9%
	47,9%
	47,9%
	54,5%
	54,5%

	TRT 14
	240.105.105,39
	0,025578%
	0,071770%
	0,071749%
	0,063158%
	0,063041%
	0,057479%
	35,6%
	35,6%
	40,5%
	40,6%
	44,5%

	TRT 15
	1.239.730.396,67
	0,132065%
	0,249272%
	0,249200%
	0,219360%
	0,218952%
	0,255194%
	53,0%
	53,0%
	60,2%
	60,3%
	51,8%

	TRT 16 
	182.134.224,50
	0,019402%
	0,029946%
	0,029937%
	0,026353%
	0,026304%
	0,042882%
	64,8%
	64,8%
	73,6%
	73,8%
	45,2%

	TRT 17
	243.676.171,82
	0,025958%
	0,042817%
	0,042805%
	0,037679%
	0,037609%
	0,049317%
	60,6%
	60,6%
	68,9%
	69,0%
	52,6%

	TRT 18 
	429.953.433,52
	0,045802%
	0,056455%
	0,056439%
	0,049680%
	0,049588%
	0,077174%
	81,1%
	81,2%
	92,2%
	92,4%
	59,3%

	TRT 19 
	182.139.857,58
	0,019403%
	0,042869%
	0,042857%
	0,037725%
	0,037655%
	0,034738%
	45,3%
	45,3%
	51,4%
	51,5%
	55,9%

	TRT 20
	143.875.262,83
	0,015327%
	0,030556%
	0,030547%
	0,026889%
	0,026839%
	0,029098%
	50,2%
	50,2%
	57,0%
	57,1%
	52,7%

	TRT 21
	213.602.374,76
	0,022754%
	0,044093%
	0,044080%
	0,038802%
	0,038730%
	0,041892%
	51,6%
	51,6%
	58,6%
	58,8%
	54,3%

	TRT 22
	126.884.685,81
	0,013517%
	0,019608%
	0,019602%
	0,017255%
	0,017223%
	0,029751%
	68,9%
	69,0%
	78,3%
	78,5%
	45,4%

	TRT 23
	264.672.928,73
	0,028195%
	0,038991%
	0,038980%
	0,034312%
	0,034248%
	0,049215%
	72,3%
	72,3%
	82,2%
	82,3%
	57,3%

	TRT 24
	189.501.644,12
	0,020187%
	0,041820%
	0,041808%
	0,036802%
	0,036733%
	0,044404%
	48,3%
	48,3%
	54,9%
	55,0%
	45,5%

\1 DLP = Despesa Líquida com Pessoal.
\2 RCL do 2º quadrimestre de 2021 de R$ 938.730.994.036,87 publicada pela Portaria-STN 1.055, de 20/9/2021.
\3 ATO SEOF.GDGCA.GP.TST 239/2005.
\4 ATO CONJ TST/CSJT 1/2007.
\5 ATO CONJ TST/CSJT 30/2013.
145.	A despeito de a despesa com pessoal do TRT 18, apurada no 2º quadrimestre de 2021, ter excedido os limites históricos supramencionados, não houve quaisquer implicações jurídicas aos órgãos ou aos gestores. Isso porque o Tribunal de Contas da União ainda não deliberou acerca da legalidade do Ato Conjunto TST/CSJT 12, de 1º/7/2015, que redistribuiu os limites da despesa com pessoal da Justiça do Trabalho entre seus tribunais regionais, conferindo maior limite para aqueles com dificuldade e reduzindo os daqueles com maior folga.
146.	A propósito, a matéria está sendo objeto de análise no bojo do processo TC 036.541/20184 (rel. min. Raimundo Carreiro) , com vistas a verificar e discutir o cumprimento dos limites da despesa com pessoal no âmbito do Poder Judiciário, consoante determinação expressa do subitem 9.5 do Acórdão 553/2017-TCU-Plenário (rel. min. José Mucio Monteiro) .
147.	Deve-se assinalar que a realocação dos limites entre os Tribunais Regionais do Trabalho ignorou o critério fixado no § 1º do art. 20 da Lei de Responsabilidade Fiscal, subvertendo a lógica estabelecida pela lei para limitar os gastos com pessoal no setor público, segundo a qual o parâmetro legal limita a despesa, e não o limite se amolda à despesa.
148.	Em síntese, os dados apresentados pelos 63 órgãos compreendidos do limite global da despesa com pessoal do Poder Judiciário permitem concluir que, considerando os limites definidos conforme os critérios estabelecidos na LRF e nas resoluções do CNJ para as despesas com pessoal referentes ao período de doze meses encerrado no 2º quadrimestre de 2021, o Tribunal Regional do Trabalho da 18ª Região extrapolaria o limite de alerta fixado em relação aos limites estabelecidos pela Resolução-CNJ 26/2006 / Ato Conjunto TST/CSJT 1/2007 e pela Resolução-CNJ 177/2013 / Ato Conjunto TST/CSJT 30/2013;
149.	Há, além disso, a situação peculiar do CNJ: criado após a edição da LRF, por força da Emenda Constitucional 45/2004, esse Conselho, mediante resolução, fixou um limite para si próprio e, posteriormente, por outra resolução, triplicou seu limite inicial. Nota-se, adicionalmente, que as despesas de pessoal do CNJ poderiam ser facilmente absorvidas pelo limite do Supremo Tribunal Federal.
150.	Tendo em vista que este Tribunal admitiu, sempre em caráter excepcional, as alterações promovidas por atos infralegais nos limites da despesa com pessoal fixados pela Lei Complementar 101/2000, não haveria sanções a serem impostas aos órgãos supramencionados ou aos respetivos gestores.
151.	Enfim, essas recorrentes alterações dos limites da despesa com pessoal, promovidas por atos infralegais, ao arrepio da Constituição e da Lei de Responsabilidade Fiscal, acabaram por, repise-se, subverter a lógica estabelecida pela Lei para limitar os gastos de pessoal no setor público, segundo a qual a despesa deve se amoldar ao limite, e não o limite à despesa.
VIII.	CONCLUSÃO
152.	Todos os Poderes e órgãos cumpriram as exigências de publicação e encaminhamento ao TCU dos Relatórios de Gestão Fiscal do 2º quadrimestre de 2021, em atendimento aos arts. 54 e 55 da Lei Complementar 101/2000 e ao inciso I do art. 5º da Lei 10.028/2000 (Lei de Crimes Fiscais) . (itens 9 e 10 deste relatório) 
153.	Todos os órgãos divulgaram seus RGFs no Siconfi, conforme estabelecido no art. 156 da Lei 14.116/2020 (LDO 2021) . A comparação entre os demonstrativos da despesa com pessoal publicados no Diário Oficial da União, os encaminhados a este Tribunal e aqueles declarados no Siconfi revelou uma divergência no demonstrativo da despesa com pessoal do Tribunal Regional do Trabalho da 8ª Região. A divergência que não afeta o valor da DLP. Como a elaboração correta é a apresentada no Siconfi, a divergência será sanada mediante nota explicativa na publicação do RGF do 3º quadrimestre. (itens 11 e 15) 
154.	A Receita Corrente Líquida calculada e publicada pela Secretaria do Tesouro Nacional (Portaria-STN 1.055/2021) alcançou, no período encerrado no 2º quadrimestre de 2021, o montante de R$ 939 bilhões. A preços de agosto de 2021, esse valor equivale a R$ 977 bilhões, representando um aumento real de 20% em relação ao valor apurado no 1º quadrimestre de 2021 (R$ 812 bilhões) , e de 15% em relação ao período correspondente ao 2º quadrimestre de 2020 (R$ 847 bilhões) . (itens 21 e 23) 
155.	A apuração da Receita Corrente Líquida da União realizada consoante a metodologia divulgada pela Secretaria do Tesouro Nacional revelou divergências nos valores deduzidos a título de transferências constitucionais e legais. Verificou-se que as divergências decorrem dos valores executados na ação orçamentária 00SB - Complementação da União ao Fundo de Manutenção e Desenvolvimento da Educação Básica e de Valorização dos Profissionais da Educação - Novo Fundeb. A ação 00SB, por sua vez, não consta da metodologia de apuração da Receita Corrente Líquida divulgada pela STN, particularmente nas transferências constitucionais e legais. (item 27) 
156.	A falta de aderência dos valores da Receita Corrente Líquida publicados à metodologia divulgada, apesar de caracterizar impropriedade sanável com sua retificação ou republicação, ensejou proposta no Acompanhamento dos RGFs do 1º quadrimestre de 2021 - processo TC 015.552/20217 -, no sentido de dar ciência à Secretaria do Tesouro Nacional acerca da necessidade de a Receita Corrente Líquida publicada guardar aderência à metodologia divulgada para sua apuração, sob pena de comprometer a fidedignidade das informações divulgadas e a transparência exigida pela Lei Fiscal. A proposta foi acolhida por este Tribunal pelo Acórdão 2691/2021-TCU-Plenário no seu item 9.4. Como o Acórdão é de data posterior à publicação da RCL, deixa-se de propor qualquer encaminhamento relacionado a esta ocorrência, devendo-se realizar novas verificações nos próximos acompanhamentos dos RGFs. (itens 27 a 32) 
157.	O montante das transferências constitucionais e legais deduzidas para fins de apuração da RCL, conforme art. 2º, inciso IV, alínea "a", da Lei Complementar 101/2000, compreendeu as ações orçamentárias 00S3 - Auxílio Financeiro aos Estados, ao Distrito Federal e aos Municípios para Compensação da Variação Nominal Negativa dos Recursos Repassados pelo Fundo de Participação, 00S7 - Auxílio Financeiro aos Estados, ao Distrito Federal e aos Municípios relacionado ao Programa Federativo de Enfrentamento à Covid-19 e 00S8 - Auxílio Financeiro aos Estados, ao Distrito Federal e aos Municípios relacionado ao Apoio Emergencial do Setor Cultural devido à Pandemia da Covid-19, todas criadas para prover recursos do orçamento da União para os estados, o DF e os municípios, visando ao enfrentamento da pandemia da Covid-19 e à mitigação dos efeitos econômicos e financeiros dela decorrentes. (item 33) 
158.	A análise da natureza jurídica dos repasses federais a título de auxílio ou apoio financeiro aos entes subnacionais, com o objetivo de mitigar as dificuldades financeiras decorrentes da pandemia causada pelo novo coronavírus - a exemplo das transferências efetivadas por meio das ações orçamentárias 00S3, 00S7 e 00S8 - foi realizada na representação TC Processo 024.304/2020-4. No referido feito, o TCU, por meio do Acórdão 4074/2020-TCU-Plenário (rel. min. Bruno Dantas) , decidiu que os repasses federais aos demais entes federativos a título de auxílio ou apoio financeiro para o combate à pandemia da Covid-19 - ou à mitigação de seus efeitos - são despesas próprias da União e não repartição legal ou constitucional de tributos, não devendo, portanto, ser considerados nas deduções para fins de cálculo da RCL. Sobre este acórdão houve pedido de reexame apreciado na forma do Acórdão 2874/2021-TCU-Plenário, de relatoria do ministro Aroldo Cedraz. (itens 34 a 40) 
159.	Em cumprimento ao subitem 9.9 do Acórdão 315/2021-TCU-Plenário (rel. min. Walton Alencar Rodrigues) , a Semag, nos próximos acompanhamentos dos RGFs, verificará o deslinde dos recursos apresentados contra o Acórdão 4074/2020-TCU-Plenário, a fim de que sejam incorporados os entendimentos desta Corte acerca do tema, nas fiscalizações que eventualmente venham a ser empreendidas. (item 41) 
160.	Todos os órgãos e Poderes da esfera federal discriminados no art. 20 da Lei Complementar 101/2000 cumpriram os limites prudencial e máximo da despesa com pessoal, com a ressalva de que, para os órgãos da Justiça do Trabalho, foram considerados os limites previstos no Ato Conjunto TST/CSJT 12/2015, cujo mérito será analisado no TC Processo 036.541/2018-4 (rel. min. Raimundo Carreiro) . (itens 52 e 53) 
161.	A Dívida Mobiliária do Tesouro Nacional permanece representando 99% da Dívida Consolidada da União, ambas superando o patamar de R$ 7,4 trilhões. Em relação ao quadrimestre anterior, a DM teve crescimento de 5,62% e, em relação ao período de doze meses, o crescimento subiu para 18,02%. Mesmo com o crescimento, devido à significativa melhora na arrecadação, a relação DM/RCL saiu de 919,70% ao final do 1º quadrimestre para 789,53% no 2º quadrimestre de 2021. (itens 82 a 83 e 99) 
162.	A Dívida Consolidada Líquida cresceu 4,49% neste quadrimestre (atingindo o montante de R$ 4,76 trilhões) . De acordo com os dados publicados, o crescimento nos últimos dozes meses foi de 20,27%, resultado bastante influenciado pela significativa redução da expectativa de recebimento das dívidas dos entes subnacionais para com a União (devido à majoração de ajuste para perdas) , que foi apropriada ao final de 2020. A regularidade desse ajuste (que ainda está em análise) , leva à conclusão de que os montantes das DCLs anteriormente divulgados estavam subavaliados (haja vista que a maior parte do ajuste realizado se referia a exercícios anteriores) e, neste contexto, realizando-se os respectivos ajustes retroativos, também se chega à conclusão de que o crescimento da DCL em doze meses recuaria para em torno de 13% (ou menos) , bastante inferior, portanto, ao das Dívidas Mobiliária e Consolidada. Ademais, este seria o terceiro quadrimestre seguido em que a DCL cresceu menos do que aquelas. Novamente, tendo em vista a melhora da arrecadação, a relação DCL/RCL recuou de 596,71% para 506,81%, embora a magnitude do endividamento federal motive proposta de informação aos Poderes Executivo e Legislativo. (itens 84 a 98) 
163.	As operações de crédito da União realizadas até o 2º quadrimestre de 2021, deduzidas da amortização/refinanciamento do principal da dívida (conforme estabelece a Resolução do Senado Federal 48/2007) , atingiram 44,45% da RCL (R$ 417 bilhões) . Trata-se de comprometimento relativamente alto do limite para a segunda apuração, mas que ainda se encontra abaixo do limite de 54% da RCL para a realização de alerta por esta Corte de Contas. (itens 107 a 108) 
164.	O saldo das garantias concedidas pela União recuou para R$ 324 bilhões, com decréscimo de 4,87%. Com a significativa melhora da arrecadação, este indicador saiu do comprometimento recorde do limite (51,08%) , atingido ao final de 2020, para 34,52%, permanecendo cumprido o limite de 60% da RCL. Em 2021, ainda não houve o estabelecimento de intralimite anual para a concessão de garantias para entes subnacionais. (itens 115 a 119 e 124) 
165.	Em cumprimento à determinação do subitem 9.4 do Acórdão 553/2017-TCU-Plenário (rel. min. José Mucio Monteiro) , no 2º quadrimestre de 2021, todos os 63 órgãos compreendidos no limite da despesa com pessoal do Poder Judiciário encaminharam e publicaram o "Demonstrativo dos Limites da Despesa com Pessoal em Cumprimento ao Acórdão 553/2017-TCU-Plenário. Item 9.4". (item 136) 
166.	Na análise dos demonstrativos recepcionados em atendimento ao Acórdão 553/2017-TCU-Plenário, considerou-se tanto os limites originalmente definidos segundo os critérios da Lei Complementar 101/2000, quanto aqueles resultantes das alterações promovidas por atos do Conselho Nacional de Justiça e da Justiça do Trabalho, denominando-se limites históricos da despesa com pessoal aqueles não mais em vigor. O estudo desses limites é relevante para uma ação planejada e transparente da gestão fiscal. Nesse sentido, foi proposto informar os achados relevantes aos dirigentes máximos dos respectivos órgãos do Poder Judiciário. (itens 142 a 145) 
167.	Considerando a Despesa Líquida com Pessoal dos órgãos do Poder Judiciário no 2º quadrimestre de 2021, pode-se concluir que: (itens 148 a 150) 
a) o Tribunal Regional do Trabalho da 18ª Região ultrapassaria o limite de alerta fixado em relação aos limites estabelecidos pela Resolução-CNJ 26/2006 / Ato Conjunto TST/CSJT 1/2007 e pela Resolução-CNJ 177/2013 / Ato Conjunto TST/CSJT 30/2013; e
b) o Conselho Nacional de Justiça excederia o limite máximo por ele mesmo fixado em 2005 (Resolução-CNJ 5/2005) , por ocasião de sua criação.
168.A despeito de a despesa com pessoal do TRT 18, apurada no 2º quadrimestre de 2021, ter excedido os limites históricos, não houve quaisquer implicações jurídicas aos órgãos ou aos gestores. Isso porque o Tribunal de Contas da União ainda não deliberou acerca da legalidade do Ato Conjunto TST/CSJT 12, de 1º/7/2015, que redistribuiu os limites da despesa com pessoal da Justiça do Trabalho entre seus tribunais regionais, conferindo maior limite para aqueles com dificuldade e reduzindo os daqueles com maior folga.
IX. PROPOSTA DE ENCAMINHAMENTO
169.Tendo em vista a análise realizada sobre os demonstrativos dos Relatórios de Gestão Fiscal referentes ao período de doze meses encerrado no 2º quadrimestre de 2021, propõe-se ao Tribunal de Contas da União, nos termos dos arts. 1º e 5º, incisos II e III, da Resolução-TCU 142/2001:
a) considerar atendidas as exigências de publicação e encaminhamento ao TCU dos Relatórios de Gestão Fiscal pelos Poderes e órgãos relacionados no art. 20 da Lei Complementar 101/2000, correspondentes ao 2º quadrimestre do exercício de 2021, em obediência aos arts. 54 e 55 da referida Lei Complementar, bem como ao inciso I do art. 5º da Lei 10.028/2000;
b) considerar atendida a exigência de disponibilização dos Relatórios de Gestão Fiscal do 2º quadrimestre de 2021 no Sistema de Informações Contábeis e Fiscais do Setor Público Brasileiro por parte dos Poderes e órgãos relacionados no art. 20 da Lei Complementar 101/2000, prevista no art. 156 da Lei 14.116/2020 (LDO 2021) ;
c) considerar cumpridos, no 2º quadrimestre do exercício de 2021, os limites prudencial e máximo vigentes da despesa com pessoal pelos Poderes e órgãos federais relacionados no art. 20 da Lei Complementar 101/2000, ressalvando que foram considerados como limites dos órgãos da Justiça do Trabalho aqueles fixados no Ato Conjunto TST/CSJT 12/2015, cujo mérito encontra-se em análise no bojo do processo TC Processo 036.541/2018-4 (rel. min. Raimundo Carreiro) ;
d) informar à Casa Civil da Presidência da República, à Câmara dos Deputados e ao Senado Federal, de modo a prevenir riscos e corrigir desvios capazes de afetar o equilíbrio das contas públicas, nos termos do art. 1º, § 1º, da Lei Complementar 101/2000, que os montantes das dívidas consolidada e mobiliária ultrapassaram os limites anteriormente propostos pelo Poder Executivo, visto que, no 2º quadrimestre de 2021, a dívida consolidada líquida correspondeu a 506,81% da RCL e a dívida mobiliária correspondeu a 789,53% da RCL;
e) considerar atendidos os limites para a realização de operações de crédito no exercício e para a concessão de garantias pela União, fixados pela Resolução do Senado Federal 48/2007, sendo que os indicadores atingiram, respectivamente, 44,45% e 34,52% da RCL;
f) atestar a publicação e o recebimento dos demonstrativos dos limites da despesa com pessoal relativos ao 2º quadrimestre de 2021, conforme determinação contida no subitem 9.4 do Acórdão 553/2017-TCU-Plenário;
g) informar, considerando a despesa com pessoal realizada no 2º quadrimestre de 2021 em relação aos limites históricos da despesa com pessoal, e a sua relevância para uma ação planejada e transparente da gestão fiscal, nos termos do art. 1º, § 1º, da Lei Complementar 101/2000:
g.1) ao presidente do Conselho Superior da Justiça do Trabalho, bem como ao presidente do Tribunal Regional do Trabalho da 18ª Região, que esse órgão da Justiça do Trabalho ultrapassaria o limite de alerta, definido pelo art. 59, § 1º, inciso II, da Lei Complementar 101/2000, como 90% dos limites máximos estabelecidos pela Resolução-CNJ 26/2006 / Ato Conjunto TST/CSJT 1/2007 e pela Resolução-CNJ 177/2013 / Ato Conjunto TST/CSJT 30/2013; e
g.2) ao presidente do Conselho Nacional de Justiça, que esse Conselho ultrapassaria os limites máximos fixados nas Resoluções-CNJ 5/2005 e 26/2006, mas que as despesas de pessoal desse Conselho poderiam ser absorvidas pelo limite da despesa com pessoal do Supremo Tribunal Federal, sem que essa Corte Suprema incorra em violações aos dispositivos da Lei Complementar 101/2000 atinentes aos limites das despesas com pessoal;
h)	encaminhar cópia do acórdão que vier a ser proferido nestes autos, acompanhado do relatório da unidade técnica, à Comissão Mista de Planos, Orçamentos Públicos e Fiscalização do Congresso Nacional, em cumprimento ao disposto no art. 59, caput, da Lei Complementar 101/2000, bem como ao Ministério da Economia, à Controladoria-Geral da União, ao Conselho Nacional de Justiça e ao Conselho Superior da Justiça do Trabalho;
j)	autorizar o encerramento do presente processo, com fulcro no art. 169, inciso V, do Regimento Interno do Tribunal de Contas da União."
2.	O escalão dirigente da unidade técnica especializada anuiu com a proposta de encaminhamento, nos termos do pronunciamento transcrito a seguir (peça 80) :
"Manifesto-me de acordo com a Proposta de Encaminhamento formulada pela equipe de fiscalização da Diref/Semag (peça 79, p. 37-38) .
Quanto ao cumprimento das disposições da Resolução-TCU 315/2020, que disciplina a formulação de deliberações a serem emitidas por este Tribunal, os itens da Proposta de Encaminhamento não envolvem determinação ou recomendação a unidades jurisdicionadas, dispensando-se os procedimentos previstos na seção III da referida resolução (Da Construção Participativa das Deliberações) .
A propósito, os itens de mérito do presente Acompanhamento visam atender aos comandos dispostos no art. 59, caput e § 2º, da Lei Complementar 101/2000 - Lei de Responsabilidade Fiscal (LRF) , bem como nos arts. 140, § 3º, e 156 da Lei 14.116/2020 - Lei de Diretrizes Orçamentárias (LDO) da União para o exercício financeiro de 2021, in verbis:
LRF
Art. 59. O Poder Legislativo, diretamente ou com o auxílio dos Tribunais de Contas, e o sistema de controle interno de cada Poder e do Ministério Público, fiscalizarão o cumprimento das normas desta Lei Complementar, com ênfase no que se refere a:
 (...) 
§ 2º Compete ainda aos Tribunais de Contas verificar os cálculos dos limites da despesa total com pessoal de cada Poder e órgão referido no art. 20.
LDO 2021
Art. 140. (...) 
 (...) 
§ 3º Para fins de atendimento ao disposto no inciso I do § 1º do art. 59 da Lei Complementar nº 101, de 2000 - Lei de Responsabilidade Fiscal, o Tribunal de Contas da União deve enviar subsídios à Comissão Mista a que se refere o art. 166 da Constituição acerca de fatos e situações que possam comprometer a gestão fiscal e o atingimento das metas previstas nesta Lei, em especial a necessidade de limitação de empenho e pagamento de que trata o art. 9º da referida Lei Complementar.
 (...) 
Art. 156. Os órgãos da esfera federal referidos no art. 20 da Lei Complementar nº 101, de 2000 - Lei de Responsabilidade Fiscal disponibilizarão, por meio do Siconfi, os relatórios de gestão fiscal, no prazo de até trinta dias após o encerramento de cada quadrimestre.
Ademais, conforme descrito no Relatório de Fiscalização precedente (peça 79, p. 13-16) , os efeitos sobre a gestão fiscal federal decorrentes do Acórdão 4074/2020-TCU-Plenário, de relatoria do ministro Bruno Dantas (reafirmado pelos Acórdão 561/2021-TCU-Plenário, também de relatoria do ministro Bruno Dantas, e 2.874/2021-TCU-Plenário, de relatoria do ministro Aroldo Cedraz) serão avaliados por esta unidade técnica por ocasião do exame referente aos Relatórios de Gestão Fiscal (RGFs) do 3º quadrimestre de 2021 (TC Processo 044.656/2021-1, também de relatoria do ministro Aroldo Cedraz) . Isso porque:
nas análises pretéritas dos RGFs do exercício de 2020 (TC Processo 020.238/2020-7, TC Processo 035.391/2020-0 e TC Processo 005.182/2021-2, todos de relatoria do ministro Walton Alencar Rodrigues) , observou-se que as deduções da Receita Corrente Bruta realizadas sob a forma de Transferências Constitucionais e Legais compreenderam ações orçamentárias criadas para operar transferências da União para estados, Distrito Federal e municípios, visando ao enfrentamento da pandemia de Covid-19 e à mitigação dos seus efeitos sanitários, econômicos e sociais;
as deduções dos valores referentes a essas ações ocorreram ao longo dos meses de abril a dezembro de 2020;
a decisão original - Acórdão 4074/2020-TCU-Plenário - foi proferida em 8/12/2020 e, dentre outras disposições, fixou entendimento de que os repasses da União aos entes subnacionais a título de auxílio ou apoio financeiro, para fins da Medida Provisória 938/2020, convertida na Lei 14.041/2020, do art. 5º da Lei Complementar 173/2020 e de outras hipóteses congêneres, a exemplo da Lei 14.017/2020, constituem despesas próprias da União e não repartição constitucional ou legal de tributos e outros ingressos que integrem a Receita Corrente Bruta federal, devendo o Ministério da Economia se abster de considerar tais despesas no rol de deduções para fins de cálculo da Receita Corrente Líquida (RCL) federal;
referida decisão teve seus efeitos suspensos de 25/1/2021 a 17/3/2021 - por força de embargos de declaração, os quais foram rejeitados pelo Acórdão 561/2021-TCU-Plenário - e de 27/4/2021 a 1º/12/2021 - por força de pedido de reexame, o qual foi parcialmente provido pelo Acórdão 2874/2021-TCU-Plenário;
a decisão reformadora - Acórdão 2874/2021-TCU-Plenário - modulou os efeitos do entendimento citado no item "c" supra para fins de cálculo da RCL da União, mantendo os efeitos fiscais produzidos para elaboração e divulgação dos relatórios e prestação de contas, assim como outras medidas previstas na LRF, cujos efeitos fiscais e financeiros sejam adstritos ao próprio exercício de 2020, vedada a adoção de qualquer medida que produza novos direitos ou expectativa de direito de ordem financeira em 2020 e em anos anteriores;
ao longo de todo período abrangido entre a data da decisão original (8/12/2020) e a data da decisão reformadora (1º/12/2021) , houve três edições de RGFs: 3º quadrimestre de 2020 - TC Processo 005.182/2021-2 (rel. min. Walton Alencar Rodrigues) ; 1º quadrimestre de 2021 - TC Processo 015.552/2021-7 (rel. min. Aroldo Cedraz) ; e 2º quadrimestre de 2021 - TC Processo 040.742/2021-0 (rel. min. Aroldo Cedraz) ;
em todas essas edições de RGFs houve cômputo, para fins de apuração da RCL, das deduções referentes às ações orçamentárias 00S3 - Auxílio Financeiro aos Estados, ao Distrito Federal e aos Municípios para Compensação da Variação Nominal Negativa dos Recursos Repassados pelo Fundo de Participação, 00S7 - Auxílio Financeiro aos Estados, ao Distrito Federal e aos Municípios relacionado ao Programa Federativo de Enfrentamento à Covid-19 e 00S8 - Auxílio Financeiro aos Estados, ao Distrito Federal e aos Municípios relacionado ao Apoio Emergencial do Setor Cultural devido à Pandemia da Covid-19, tendo em vista que os períodos de competência para apuração da RCL, na forma do art. 2º, inciso IV, § 3º, da LRF, abrangeram, respectivamente, os meses de: janeiro a dezembro de 2020 (3º quadrimestre de 2020) ; maio a dezembro de 2020 e janeiro a abril de 2021 (1º quadrimestre de 2021) ; setembro a dezembro de 2020 e janeiro a agosto de 2021 (2º quadrimestre de 2021) ; e
conforme registrado nestes autos pela equipe de fiscalização (peça 79, p. 16) , a apreciação do pedido de reexame do Acórdão 4074/2020-TCU-Plenário deu-se em 1º/12/2021, data posterior à data-limite para publicação dos RGFs ora em análise, qual seja, 30/9/2021 - trinta dias após o encerramento do 2º quadrimestre de 2021, nos termos do prazo definido pelo § 2º do art. 55 da LRF.
Isso posto, merecem destaque, ainda, os seguintes trechos do Voto condutor do Acórdão 2874/2021-TCU-Plenário:
14. (...) o cálculo incorreto da RCL restou por influenciar o parâmetro utilizado nos RGFs de todos os quadrimestres de 2020 e impactará a totalidade dos demonstrativos de 2021, ou seja, para todo esse período, a RCL esteve artificialmente abaixo do montante real, devido à subtração indevida de despesas próprias da União, resultando na necessidade de aplicação de medidas do art. 22 e 23 da LRF, que impactam o funcionamento da máquina estatal, pois limitam a gestão do ingresso, remuneração e carreira dos servidores públicos que mantém esses órgãos em funcionamento. 
15. Compromete-se dessa forma a atuação legítima dos Poderes, pois limitam-se, de forma ilegal, os recursos para o exercício de suas competências.
 (...) 
18. Ressalto, por oportuno, que a decisão tomada por esta Corte no acórdão recorrido não elimina a necessidade do rígido controle sobre os gastos públicos, em especial, no momento de extrema fragilidade econômica vivenciado atualmente, em que os indicadores econômicos se encontram desbalanceados, sob risco inclusive do alcance de estagflação, ou seja, ausência de crescimento econômico em um cenário inflacionário. 
19. No entanto, o controle dessas despesas deve ser efetuado sob os parâmetros reais e, como pode ser visto no decorrer desse Voto e no Relatório precedente, o cálculo da Receita Corrente Líquida foi impactado de maneira artificial.
20. Nesse contexto, concordo com a unidade instrutiva a respeito de ajustes na modulação da decisão recorrida para preservar os cálculos vinculados aos exercícios de 2020 e ao processo legislativo-orçamentário do exercício 2021, uma vez que é possível verificar que aquele Acórdão uniformizou o entendimento existente nesta Corte em relação ao cálculo da receita corrente líquida. É que alguns julgados desta Corte, anteriores ao acórdão recorrido, estabeleceram entendimento mais elástico da expressão em epígrafe, de modo aceitar como redutoras da receita corrente bruta despesas que não se caracterizariam com clareza como repartição de receitas arrecadadas, inclusive, tendo como fonte operações de crédito, em discussão assemelhada ao contexto da deliberação recorrida. 
21. Nesse contexto, a unidade rememora o Acórdão 969/2019-TCU-Plenário, relatado pela Ministra Ana Arraes, que considerou, em contexto similar ao enfrentado nesta assentada, não haver problema em deduzir despesas custeadas por meio da emissão de títulos e não como parcela da receita corrente bruta, bem como outros julgados que também apresentaram interpretação divergente da deliberação recorrida, a exemplo do Acórdão 667/2008-TCU-Plenário (Relator Ministro Valmir Campelo) , em que se julgou monitoramento do paradigmático Acórdão 476/2003-TCU-Plenário, Relator Ministro Ubiratan Aguiar. 
22. Assim, é necessária a preservação dos efeitos obtidos com a interpretação até então vigente sobre o cálculo da Receita Corrente Líquida. Conforme orienta, o art. 24 da Lei de Introdução às Normas do Direito Brasileiro, a revisão, nas esferas administrativa, controladora ou judicial, quanto à validade de ato, contrato, ajuste, processo ou norma administrativa cuja produção já se houver completado levará em conta as orientações gerais da época, sendo vedado que, com base em mudança posterior de orientação geral, se declarem inválidas situações plenamente constituídas. (grifou-se) 
Com a devida vênia, entende-se, a princípio, que a partir do RGF do 3º quadrimestre de 2021 não mais subsistirão no cômputo da respectiva RCL as deduções dos valores correspondentes às ações 00S3, 00S7 e 00S8, salvo eventual acerto contábil de lançamento efetuado em período anterior, a exemplo do cancelamento de restos a pagar. Isso porque a respectiva apuração abrangerá o período de doze meses compreendido entre janeiro e dezembro de 2021, não remanescendo qualquer mês de competência do exercício de 2020 - período em que ocorreram tais deduções.
Quanto à suposta limitação ilegal de recursos para os Poderes autônomos e à necessidade premente de rígido controle sobre os gastos públicos, cumpre resgatar os apontamentos levados a efeito no âmbito do TC Processo 015.552/2021-7, que culminou no Acórdão 2691/2021-TCU-Plenário, igualmente de relatoria do ministro Aroldo Cedraz e relativo ao acompanhamento dos RGFs do 1º quadrimestre de 2021. Nesse contexto, informou-se que a Lei Complementar 178/2021 alterou significativamente as disposições da LRF para controle das despesas com pessoal. O art. 15 estabeleceu regras extraordinárias (a vigerem até 2032) para reenquadramento de órgãos cujas despesas com pessoal se encontrarem acima do limite legal ao final do exercício de 2021, bem como suspendeu as contagens de prazo (dois quadrimestres) e as disposições (medidas de contenção) do art. 23 da LRF no exercício de 2021. 
Por sua vez, o art. 16 da Lei Complementar 178/2021 modificou quase todos os dispositivos da LRF referentes às despesas com pessoal, aplicáveis a todas as esferas da Federação. A maior parte dessas modificações visou dirimir controvérsias de interpretação, cabendo ressaltar as seguintes disposições:	
- despesas com pessoal que ainda não tenham passado pelo ciclo orçamentário devem ser consideradas no cálculo para fins de apuração dos limites, ou seja, elas independem do empenho;
- a remuneração do servidor a ser considerada no montante de pessoal é a bruta, a única dedução permitida é a do "abate teto" (art. 37, inciso XI, da Constituição Federal) , ou seja, não é permitida a dedução do imposto de renda incidente sobre o salário do servidor;
- na dedução de despesas com inativos e pensionistas, só é permitida a dedução de despesas custeadas com recursos próprios do Regime Próprio de Previdência Social (RPPS) , sendo vedada a dedução da parcela custeada com recursos aportados para a cobertura do déficit financeiro dos regimes de previdência;
- despesas com inativos e pensionistas devem ser computadas como despesa do órgão que deu origem ao vínculo, mesmo que o custeio dessas despesas esteja a cargo de outro Poder ou órgão.
Paralelamente, a Emenda Constitucional 109/2021 esclareceu a controvérsia em torno das despesas com pensionistas, incluindo-as expressamente no cômputo dos limites das despesas com pessoal. Assim, entende-se que a Lei Complementar 178/2021 e a Emenda Constitucional 109/2021 representam passos cruciais para a padronização dos conceitos relativos às despesas com pessoal, visando ao seu devido controle.
 Ainda em relação ao 1º quadrimestre de 2021, somente o Ministério Público da União (MPU) havia incorrido em situação de desenquadramento, ao exceder o limite legal (máximo) da despesa com pessoal - previsto no art. 20, inciso I, alínea "d", da LRF. Porém, tal órgão não restou subsumido às restrições do art. 23 da LRF, uma vez que o art. 15, caput e § 3º, da Lei Complementar 178/2021 afastou a aplicabilidade desse dispositivo para os exercícios de 2021 e 2022. Ademais, o órgão ou Poder que, ao final de 2021, exceder o limite máximo previsto no art. 20 da LRF contará com um prazo de dez anos, a contar de 2023, para se reenquadrar ao limite previsto no art. 20 da LRF.
 Ocorre que, no exame ora efetuado relativo ao 2º quadrimestre de 2021, o MPU já apresentou nível de comprometimento compatível com os limites prudencial e máximo das despesas com pessoal (peça 79, p. 19) , mesmo não tendo sido compelido a adotar medidas de contenção. Ademais, mediante o Acórdão 3015/2020-TCU-Plenário (rel. min. Bruno Dantas) , suspendeu-se cautelarmente para o MPU os efeitos dos arts. 22 e 23 da LRF, até que seja avaliada eventual regularidade de não serem considerados alegados dispêndios de caráter indenizatório no cômputo das despesas com pessoal.
 Enfim, tanto o MPU quanto os demais Poderes e órgãos autônomos da União se mostram devidamente reenquadrados em seus respectivos limites de despesas com pessoal, a despeito dos potenciais efeitos fiscais que vierem a advir do Acórdão 4074/2020-TCU-Plenário, quais sejam: exclusão das deduções dos valores correspondentes às ações orçamentárias 00S3, 00S7 e 00S8 a partir do exercício de 2021 e, consequentemente, acréscimo da RCL em igual montante. Ressalta-se, porém, que permanecem vigentes para todos os entes da Federação as proibições constantes do art. 8º da Lei Complementar 173/2020, que impedem, até 31/12/2021, o aumento de gastos com pessoal, a exemplo da criação ou majoração de auxílios, vantagens, bônus, abonos, verbas de representação ou benefícios de qualquer natureza, inclusive os de cunho indenizatório, bem como a criação de despesas obrigatórias de caráter continuado. 
 Destarte, em estrita consonância com a orientação disposta no item 9.9 do Acórdão 315/2021-TCU-Plenário (rel. min. Walton Alencar Rodrigues) , prolatado ainda por ocasião do acompanhamento dos RGFs do 2º quadrimestre de 2020, reafirma-se o compromisso de que esta Secretaria de Macroavaliação Governamental (Semag) avaliará, no bojo do TC Processo 044.656/2021-1 - Acompanhamento dos RGFs do 3º quadrimestre de 2021, as possíveis medidas cabíveis para eventual correção do cálculo da RCL em face do novel Acórdão 2874/2021-TCU-Plenário.
 Ante o exposto, com fulcro no art. 5º, incisos II e III, da Resolução-TCU 142/2001, enviem-se os autos ao gabinete do ministro-relator Aroldo Cedraz."
		É o relatório.

não há.

Não atuou.

ACOMPANHAMENTO DOS RELATÓRIOS DE GESTÃO FISCAL RELATIVOS AO 2º QUADRIMESTRE DE 2021. LEI DE RESPONSABILIDADE FISCAL. CUMPRIMENTO DAS EXIGÊNCIAS DE PUBLICAÇÃO. CUMPRIMENTO DOS LIMITES FIXADOS E DAS EXIGÊNCIAS LEGAIS, COM RESSALVAS. DETERMINAÇÃO. COMUNICAÇÃO. CIÊNCIA.

RELATÓRIO DE ACOMPANHAMENTO (RACOM)

Secretaria de Macroavaliação Governamental (Semag).

Trata-se de processo versando acerca do Acompanhamento dos Relatórios de Gestão Fiscal (RGFs) referentes ao 2º Quadrimestre de 2021, publicados pelo Conselho Nacional de Justiça, Câmara dos Deputados, Senado Federal, Presidência da República, Ministério Público da União, Superior Tribunal de Justiça, Supremo Tribunal Federal, Tribunal de Contas da União, Defensoria Pública da União, órgãos da Justiça Federal, da Justiça do Distrito Federal e Territórios, da Justiça Eleitoral, da Justiça Militar e da Justiça do Trabalho.
2.	Consoante anotado pela equipe da Semag, a necessidade de elevação dos gastos públicos para o enfrentamento da pandemia exigiu a suspensão de prazos e condições para o cumprimento dos limites impostos aos entes públicos pela Lei de Responsabilidade Fiscal - LRF.
3.	Em acréscimo, foi concedido, pela Lei Complementar 178/2021, prazo de dez anos para reenquadramento dos órgãos e Poderes que porventura tenham permanecido em excesso quanto aos limites de despesas com pessoal após o término da situação de calamidade.
4.	A fiscalização cuidou de verificar e analisar as publicações e o envio ao TCU dos RGFs concernentes ao 2º quadrimestre de 2021 pelos titulares dos Poderes e órgãos da esfera federal, de conformidade com o disposto nos arts. 54 e 55 da LRF e no inciso I do art. 5º da Lei 10.028/2000 (Lei de Crimes Fiscais) .
5.	Foram também avaliados os parâmetros de apuração da receita corrente líquida, despesa com pessoal, montantes da dívida pública, operações de crédito e garantias concedidas e contragarantias recebidas.
6.	A Semag informou que todos os Poderes e órgãos cumpriram as exigências de publicação e de encaminhamento, ao TCU, dos Relatórios de Gestão Fiscal do 2º quadrimestre de 2021, bem como foi promovida a devida publicação no Sistema de Informações Contábeis e Fiscais do Setor Público Brasileiro (Siconfi) .
7.	Em síntese, o trabalho de fiscalização realizado pela equipe da unidade técnica especializada registrou os achados relacionados a seguir, a partir dos quais foram considerados cumpridas, pelos órgãos e entidades em tela, as exigências dispostas na legislação de regência, bem como foi proposto o endereçamento de informações às instâncias pertinentes: 
"a) todos os Poderes e órgãos cumpriram as exigências de publicação e encaminhamento ao TCU dos Relatórios de Gestão Fiscal do 2º quadrimestre de 2021, em atenção aos arts. 54 e 55 da LRF e ao inciso I do art. 5º da Lei 10.028/2000 (Lei de Crimes Fiscais) ;
b) todos os órgãos e Poderes relacionados no art. 20 da LRF cumpriram os limites prudencial e máximo vigentes da despesa com pessoal, ressalvando que foram considerados como limites dos órgãos da Justiça do Trabalho aqueles fixados pelo Ato Conjunto TST/CSJT 12/2015, cujo mérito há de ser analisado no bojo do processo TC Processo 036.541/20184 (rel. min. Raimundo Carreiro) ;
c) houve disponibilização dos Relatórios de Gestão Fiscal relativos ao 2º quadrimestre de 2021 no Sistema de Informações Contábeis e Fiscais do Setor Público Brasileiro (Siconfi) por todos os órgãos listados no art. 20 da Lei de Responsabilidade Fiscal, em atendimento ao art. 156 da Lei 14.116/2020 (LDO 2021) ;
d) o nível de endividamento da União, representado pela Dívida Consolidada Líquida, recuou de 596,71% para 506,81% da Receita Corrente Líquida;
e) a dívida mobiliária recuou de 919,70% para 789,53% da Receita Corrente Líquida;
f) o montante de operações de crédito realizadas no exercício de 2021 (até o 2º quadrimestre) foi de 44,45% da Receita Corrente Líquida, em conformidade com a metodologia e o limite estabelecidos na Resolução do Senado Federal 48/2007 (60%) ;
g) o montante das garantias concedidas pela União recuou para 34,52% da Receita Corrente Líquida, dentro do respectivo limite (60%) ;
h) em 2021 ainda não foi estabelecido pelo Senado Federal intralimite anual para a concessão de garantias pela União (conforme prevê o art. 9-A da RSF 48/2007) ;
i) a análise dos demonstrativos publicados e encaminhados a este Tribunal, em cumprimento à determinação contida no subitem 9.4 do Acórdão 553/2017-TCU-Plenário, considerou tanto os limites originalmente fixados segundo os critérios da Lei Complementar 101/2000, quanto aqueles resultantes de alterações promovidas por atos infralegais do Conselho Nacional de Justiça e da Justiça do Trabalho; enfim, dada a sua relevância para uma ação planejada e transparente da gestão fiscal, a referida análise abrangeu tanto os limites vigentes quantos os limites históricos - não mais em vigor;
j) o exame da despesa com pessoal realizada no 2º quadrimestre de 2021 em face aos limites históricos da despesa com pessoal evidenciou que:
j.1) o Tribunal Regional do Trabalho da 18ª Região ultrapassaria o limite de alerta (90% do limite legal) fixado em relação aos limites máximos estabelecidos pela Resolução-CNJ 26/2006 / Ato Conjunto TST/CSJT 1/2007 e pela Resolução-CNJ 177/2013 / Ato Conjunto TST/CSJT 30/2013; e
j.2) o Conselho Nacional de Justiça excederia o limite por ele mesmo fixado em 2005 por ocasião de sua criação (Resolução-CNJ 5/2005) e extrapolaria o limite fixado pela ResoluçãoCNJ 26/2006."
8.	Nesse ponto, registro integral concordância com as análises empreendidas pela Semag, bem assim com as conclusões e a proposta de encaminhamento lançadas na fiscalização, transcritas no relatório precedente, incorporando-as como minhas próprias razões de decidir. 
9.	O descritivo exame realizado pela unidade técnica especializada destacou que a Receita Corrente Líquida calculada e publicada pela Secretaria do Tesouro Nacional, principal denominador dos limites da Lei de Responsabilidade Fiscal, alcançou, no período encerrado no 2º quadrimestre de 2021, o montante de R$ 939 bilhões. 
10.	Foi registrado que, a preços de agosto de 2021, o referido valor equivale a R$ 977 bilhões, com um aumento real de 20% em relação ao valor apurado no 1º quadrimestre de 2021 (R$ 812 bilhões) , e de 15% em relação ao período correspondente ao 2º quadrimestre de 2020 (R$ 847 bilhões) .
11.	Tema de especial relevância enfrentado na fiscalização diz respeito ao montante das transferências constitucionais e legais deduzidas para fins de apuração da RCL, conforme art. 2º, inciso IV, alínea "a", da LRF, compreendendo as ações orçamentárias 00S3 - Auxílio Financeiro aos Estados, ao Distrito Federal e aos Municípios para Compensação da Variação Nominal Negativa dos Recursos Repassados pelo Fundo de Participação, 00S7 - Auxílio Financeiro aos Estados, ao DF e aos Municípios relacionado ao Programa Federativo de Enfrentamento à Covid-19 e 00S8 - Auxílio Financeiro aos Estados, ao DF e aos Municípios relacionado ao Apoio Emergencial do Setor Cultural devido à Pandemia da Covid19.
12.	Como cediço, a referidas ações orçamentárias foram criadas para prover recursos do orçamento da União para os estados, o DF e os municípios, com vistas ao enfrentamento da pandemia da Covid-19 e à mitigação dos efeitos econômicos e financeiros dela decorrentes.
13.	Nesse passo, relativamente à metodologia de cálculo da RCL, bem assim ao exame da natureza jurídica dos repasses federais, a título de auxílio financeiro, previstos no art. 5º da Lei Complementar 173/2020, e os repasses a título de apoio financeiro de que trata a Medida Provisória (MPV) 938/2020, convertida na Lei 14.041/2020, ressalte-se que o tema se encontrava pendente de avaliação final no âmbito do pedido de reexame manejado pela AGU, em sede do entendimento fixado pelo Tribunal no Acórdão 4074/2020-TCU-Plenário (rel. Min. Bruno Dantas) , vazado nos seguintes termos:
"Acórdão 4074/2020-TCU-Plenário
9.1. conhecer da Representação, com fulcro no art. 237, inciso VI, do Regimento do Tribunal de Contas da União, c/c os arts. 42 e 43 da Resolução-TCU 284/2016;
9.2. fixar entendimento, com fulcro no art. 16, inciso V, do Regimento Interno do TCU, de que:
9.2.1. os repasses da União aos entes subnacionais a título de auxílio ou apoio financeiro, para os fins previstos na Medida Provisória 938/2020, convertida na Lei 14.041/2020, no art. 5º da Lei Complementar 173/2020 e em outras hipóteses congêneres, a exemplo da Lei 14.017/2020, constituem:
9.2.1.1. despesas próprias da União e não repartição constitucional ou legal de tributos e outros ingressos que integrem a receita corrente bruta federal, devendo o Ministério da Economia se abster de considerar tais despesas no rol de deduções para fins de cálculo da receita corrente líquida federal;
9.2.1.2. obrigação incondicional da União para concretizar os objetivos da Emenda Constitucional 106/2020, mantida a natureza federal da transferência obrigatória, que se sujeita à fiscalização e ao controle dos órgãos federais, incluindo o Tribunal de Contas da União, aplicando-se, subsidiariamente, para os repasses vinculados ou destinados a ações e serviços públicos de saúde, a solidariedade ativa dos órgãos de controle presente no art. 27 da Lei Complementar 141/2012, consoante a tese constante da decisão do Supremo Tribunal Federal no Mandado de Segurança 33.079;
9.2.2. para fins do disposto na alínea "a" do inciso IV do art. 2º da Lei de Responsabilidade Fiscal, o teor do item 9.2.1.1 do Acórdão 476/2003-TCU-Plenário deve se restringir aos valores transferidos ou repassados pela União a estados, ao Distrito Federal e a municípios decorrentes da repartição de receita corrente originária do produto da efetiva arrecadação de tributo federais ou de outros ingressos públicos, repartição essa resultante de determinação constitucional ou legal que estabeleça a distribuição de cota ou percentual incidente sobre a respectiva receita corrente;
9.3. modular os efeitos do entendimento contido no item 9.2.1.1 deste acórdão para fins de cálculo da receita corrente líquida da União, de maneira que passe a vigorar a partir do 2º bimestre de 2020, com fundamento no § 4º do art. 927 do Código de Processo Civil;"
14.	Por meio do Acórdão 2874/2021-TCU-Plenário (01/12/2021) , de minha relatoria, o aresto recorrido foi parcialmente reformado, restando decidido, in verbis:
	
"Acórdão 2874/2021-TCU-Plenário
9.1. conhecer do recurso e, no mérito, dar-lhe provimento parcial, para, em substituição à deliberação contida no subitem 9.3 do acórdão recorrido, modular, com base no § 4º do art. 927 do Código de Processo Civil, os efeitos do entendimento fixado nos termos do item 9.2.1.1 do Acórdão 4074/2020-TCU-Plenário, Relator Ministro Bruno Dantas, para fins de cálculo da receita corrente líquida da União, de modo que sejam mantidos todos os efeitos de natureza fiscal produzidos para elaboração e divulgação dos relatórios e prestação de contas, assim como outras medidas previstas na Lei Complementar 101/2000, cujos efeitos fiscais e financeiros sejam adstritos ao próprio exercício de 2020, vedada a adoção de qualquer medida, com base neste acórdão, que produza novos direitos ou expectativa de direito de ordem financeira em 2020 e anos anteriores, bem como se preservem os fundamentos da LOA para 2021, os quais se basearam em entendimento anterior ao julgado recorrido;"
15.	Nesse contexto, assinalou a equipe da Semag que, doravante, nos próximos acompanhamentos dos RGFs, será verificado o deslinde dos recursos apresentados contra o Acórdão 4074/2020-TCU-Plenário, a fim de que sejam incorporados os entendimentos desta Corte acerca do tema nas fiscalizações que eventualmente venham a ser empreendidas.
16.	Prosseguindo em sua análise, a equipe da Semag anotou que, relativamente à Dívida Mobiliária do Tesouro Nacional, "permanece representando 99% da Dívida Consolidada da União, ambas superando o patamar de R$ 7,4 trilhões". 
17.	A fiscalização anotou ainda que, em relação ao 1º quadrimestre de 2021, a dívida mobiliária teve crescimento de 5,62%. Quanto ao período de doze meses, o crescimento subiu para 18,02%. 
18.	No tocante à avaliação das operações de crédito da União realizadas até o 2º quadrimestre de 2021, deduzidas da amortização/refinanciamento do principal da dívida, foi registrado que atingiram 44,45% da RCL (R$ 417 bilhões) . 
19.	A Semag registrou ainda que se trata de comprometimento relativamente alto do limite para a segunda apuração, mas ainda abaixo do limite de 54% da RCL para a realização de alerta por parte do Tribunal de Contas da União. 
20.	Por fim, cabe reforçar o destaque de que, em cumprimento ao Acórdão 553/2017-TCU-Plenário (rel. Min. José Múcio) , todos os 63 órgãos compreendidos no limite da despesa com pessoal do Poder Judiciário encaminharam e publicaram, relativamente ao 2º quadrimestre de 2021, o competente demonstrativo.
	Ante o exposto, acompanhando, na íntegra, o Relatório produzido pela equipe da Semag, VOTO por que seja adotada a minuta de Acórdão que ora submeto à apreciação deste Colegiado.
TCU, Sala das Sessões, em 15 de dezembro de 2021.
AROLDO CEDRAZ 
Relator